ACORDAO-COMPLETO-2320978

ACÓRDÃO 12491/2019 ATA 41/2019 - SEGUNDA CÂMARA

VISTOS, relatados e discutidos estes autos de Tomada de Contas Especial (TCE) instaurada pelo Fundo Nacional de Desenvolvimento da Educação (FNDE) em razão de impugnação de despesas do Convênio 30/2001 (Siafi 416851) , no valor de R$ 3.820.381,50, firmado com a Fundação Araponguense de Educação e Tecnologia (Faet-PR) ;
ACORDAM os Ministros do Tribunal de Contas da União, reunidos em Sessão da 2ª Câmara, ante as razões expostas pelo Relator, e com fundamento nos arts. 1º, inciso I; 12, § 3º; 16, incisos I e III, alínea d, 17, 19, parágrafo único; e 23, incisos e III, da Lei 8.443/1992, em:
9.1. considerar revéis o Sr. Sebastião Antônio Batista e a empresa MSE Exaustores Industriais Ltda. ME;
9.2. acolher as alegações de defesas da Fundação Araponguense de Educação e Tecnologia - Faet/PR das empresas Equipel Comércio de Equipamentos Ltda. e Prequip - Comercial de Equipamentos Eireli-EPP e dos Srs. Evandro Maciel Costa, Eduardo Vettorello de Almeida e Robson Vetorello de Almeida;
9.3. julgar regulares as contas da Fundação Araponguense de Educação e Tecnologia - Faet/PR, das empresas Equipel Comércio de Equipamentos Ltda. - ME, Prequip - Comercial de Equipamentos Eireli-EPP e MSE Exaustores Industriais Ltda. ME e dos Srs. Evandro Maciel Costa, Eduardo Vettorello de Almeida e Robson Vetorello de Almeida, dando-lhes quitação plena;
9.4. julgar irregulares as contas dos Srs. Sebastião Antônio Batista, José Roberto Pontalti e Antônio Silvério de Almeida e condená-los, solidariamente, ao pagamento das quantias a seguir especificadas, com a fixação do prazo de 15 (quinze) dias, a contar das notificações, para comprovarem, perante o Tribunal (art. 214, inciso III, alínea "a", do Regimento Interno) , o recolhimento das dívidas aos cofres do Fundo Nacional de Desenvolvimento da Educação (FNDE) , atualizadas monetariamente e acrescidas dos juros de mora, calculados até a data dos recolhimentos, na forma prevista na legislação em vigor.;
9.4.1. Responsáveis solidários: Sebastião Antônio Batista, José Roberto Pontalti e Antônio Silvério:
	Valor histórico
	Data da ocorrência

	35.892,00
	09/02/2006

	367.965,00
	04/04/2006

	9.350,00
	11/04/2006

9.4.2. Responsáveis solidários: Sebastião Antônio Batista e José Roberto Pontalti:
	Valor histórico
	Data da ocorrência

	43.868,00
	22/12/2005

9.5. aplicar aos Srs. Sebastião Antônio Batista, José Roberto Pontalti e Antônio Silvério de Almeida, individualmente, a multa prevista no art. 57 da Lei 8.443/1992 c/c o art. 267 do Regimento Interno, nos valores a seguir especificados, com a fixação do prazo de 15 (quinze) dias, a contar das notificações, para comprovarem, perante o Tribunal (art. 214, inciso III, alínea "a", do Regimento Interno) , o recolhimento das dívidas aos cofres do Tesouro Nacional, atualizadas monetariamente desde a data do Acórdão até a dos efetivos recolhimentos, se forem pagas após o vencimento, na forma da legislação em vigor:
	Responsável
	Valor da multa

	Sebastião Antônio Batista 
	R$ 95.000,00

	José Roberto Pontalti
	R$ 95.000,00

	Antônio Silvério de Almeida
	R$ 85.000,00

9.6. autorizar, antecipadamente, caso seja requerido, o pagamento das dívidas decorrentes dos subitens 9.4, 9.5 e 9.6 em até 36 (trinta e seis) parcelas mensais e consecutivas, nos termos do art. 26 da Lei 8.443/1992, c/c o art. 217 do Regimento Interno do TCU, fixando-se o vencimento da primeira parcela em 15 (quinze) dias, a contar do recebimento da notificação, e o das demais a cada 30 (trinta) dias, devendo incidir sobre cada uma os encargos devidos, na forma prevista na legislação em vigor, alertando os responsáveis que a falta de comprovação do recolhimento de qualquer parcela importará o vencimento antecipado do saldo devedor, nos termos do art. 217, § 2º, do Regimento Interno do TCU;
9.7. autorizar, desde logo, nos termos do art. 28, inciso II, da Lei 8.443/1992, a cobrança judicial das dívidas, caso não atendidas as notificações.

Tomada de Contas Especial (TCE) instaurada pelo Fundo Nacional de Desenvolvimento da Educação (FNDE) em razão de impugnação de despesas do Convênio 30/2001 (Siafi 416851), no valor de R$ 3.820.381,50, firmado com a Fundação Araponguense de Educação e Tecnologia (Faet-PR).

Segunda Câmara

Fundo Nacional de Desenvolvimento da Educação (FNDE).

3. Interessados/Responsáveis:
3.1. Interessado: Secretaria de Educação Básica (00.394.445/0124-52)
3.2. Responsáveis: Antônio Silvério de Almeida (CPF XXX.938.581-XX), Eduardo Vettorello de Almeida (CPF XXX.521.769-XX), Equipel Comercio de Equipamentos Ltda. - ME (CNPJ 01.717.587/0001-17), Fundação Araponguense de Educação e Tecnologia (CNPJ 03.999.912/0001-07), José Roberto Pontalti (CPF XXX.771.509-XX); MSE - Exaustores Industriais Ltda. - ME (CNPJ 04.854.623/0001-82), Prequip - Comercial de Equipamentos Eireli - Epp (CNPJ 04.879.948/0001-10), Robson Vettorello de Almeida (CPF XXX.964.029-XX) e Sebastião Antônio Batista (CPF XXX.675.369-XX.

13.1. Ministros presentes: Augusto Nardes (na Presidência), Aroldo Cedraz (Relator) e Raimundo Carreiro.
13.2. Ministro-Substituto convocado: André Luís de Carvalho.

AROLDO CEDRAZ

Trata-se de Tomada de Contas Especial (TCE) instaurada pelo Fundo Nacional de Desenvolvimento da Educação - Ministério da Educação (FNDE/MEC) em razão de impugnação de despesas do Convênio n. 030/2001 (Siafi 416851) no valor de R$ 3.820.381,50, firmado com a Fundação Araponguense de Educação e Tecnologia - FAET/PR, em 30 de julho de 2001 (Peça 3, p. 63-81) . 
2.	No âmbito deste Tribunal, após regular tramitação, a então Secretaria de Controle Externo no Estado do Paraná (Secex-PR) analisou, no mérito, o feito, cuja instrução, por esclarecedora, reproduzo abaixo como parte deste Relatório (Peças 114 a 116) : 
	"[...] 2. O objeto conveniado visava a implementação do Programa de Expansão da Educação Profissional/PROEP na FAET/PR com a implantação do Centro de Educação Profissional em Tecnologia Moveleira no Norte do Paraná de acordo com o Projeto Específico n. 577 (peça 3, p. 63) . 
O convênio teve como vigência o período de 20/7/2001 a 31/7/2008 e prazo para prestação de contas até 29/9/2008 (peça 4, p. 133) . 
Os recursos financeiros efetivamente liberados para a FAET/PR foram creditados na Caixa Econômica Federal local, Conta n. 00104714-0, Agência n. 0380, mediante diversas ordens bancárias, emitidas entre 28/6/2002 a 1/4/2006 (peça 4, p. 137-139) . O montante transferido foi de R$ 3.820.381,50, sendo que houve restituição de R$ 1.118.343,22, conforme discriminado a seguir.
	Ordem bancária
	Data da liberação
	Valor/Débito-R$
	Peça 1

	2002OB000772
	28/6/2002
	99.454,03
	p. 326

	2002OB000971
	18/7/2002
	444.157,38
	p. 328

	2002OB001085
	19/8/2002
	56.388,59
	p. 334

	2002OB001111
	26/8/2002
	406.418,19
	p. 334

	2002OB001163
	2/9/2002
	295.058,46
	p. 336

	2002OB001270
	4/10/2002
	98.523,35
	p. 338

	2002OB001390
	7/11/2002
	234.561,43
	p. 346

	2002OB001407
	11/11/2002
	279.099,50
	p. 346

	2002OB001669
	11/12/2002
	175.802,79
	p. 350

	2003OB000029
	14/2/2003
	120.454,69
	p. 352

	2003OB000278
	24/6/2003
	294.000,00
	p. 354

	2003OB000529
	29/9/2003
	23.898,13
	p. 356

	2003OB000732
	18/11/2003
	69.078,96
	p. 358

	2006OB843032
	1/4/2006
	1.223.486,00
	p. 368

	Recolhimento
	Data restituição
	Valor/Crédito-R$
	Peça 1

	2009RA027723
	28/12/2009
	1.114.773,65
	p. 242 e 244

	2009RA027835
	29/12/2009
	3.569,57
	p. 240 e 246

Verifica-se nos autos que o referido convênio foi aditado 12 vezes, ora para prorrogação da vigência, ora para alocação de recursos financeiros, ora para inclusão de interveniente, bem como de novas atribuições à convenente (peça 3, p. 85-151) .
Faz-se necessário, para facilitar a análise dos elementos constantes nesta Tomada de Contas Especial, um relato detalhado dos procedimentos e posicionamentos adotados no âmbito do FNDE até a sua instauração, bem como das medidas preliminares adotadas no âmbito do TCU.
O motivo da instauração da TCE, identificado no relatório do tomador de contas especial - Relatório n. 247/2013 (peça 4, p. 105/119) , foi a "Não comprovação do cumprimento do objeto do convênio". Considerou-se que o dano foi de "100% dos recursos repassados". Porém, há registros de que grande parte do convênio foi executado.
Ressalte-se que o referido relatório do tomador de contas está alicerçado sobretudo na análise da prestação de contas contida na Informação n. 319/2010- DIPRE/COAPC/CGCAP/DIFIN/FNDE/MEC, datada de 23 de agosto de 2010 (peça 3, p. 263/279) . 
Conforme reportado no item 5 do relatório do tomador de contas especial, consta na referida Informação n. 319/2010 que foram detectadas as seguintes irregularidades na documentação encaminhada a título de prestação de contas:
5.1. Atraso no recolhimento do saldo do convênio, de forma que após a vigência do convênio, em 31/07/2008, a restituição do saldo deveria ter ocorrido até 30/08/2008, quando totalizava R$ 1.017.470,96. Contudo, tal recolhimento foi realizado, no valor de R$ 1.114.773,65 em 28/12/2009 e R$ 3.569,57 em 29/12/2009, restando, em tal data, o valor principal de R$ 128.372,09 a ser recolhido;
5.2. Despesas não comprovadas;
5.3. Pagamento de CPMF;
5.4. Notas fiscais sem identificação do convênio;
5.5. Não aplicação dos recursos no mercado financeiro;
5.6. Não comprovação do cumprimento do objeto do convênio. [item 6.2.6.1 da Informação 319/FNDE - peça 3, p. 275 - motivo da cobrança da devolução integral].
Quanto à CPMF, verifica-se na Informação 319/2010 (peça 3, p. 263/279) :
6.2.3 Pagamento de CPMF.
6.2.3.1 A convenente pagou R$ 28.372,03, referente à CPMF e estes valores não foram lançados como despesa no anexo V. Entretanto, conforme Parecer n. 455/2008, de 11/08/2008, exarado pelo Procurador Federal, Dr. Raphael Peixoto de Paula Marques, aquiescido pelo Procurador Geral do FNDE, Dr. Carlos Alexandre de Castro Mendonça, em razão da falta de previsão dessa despesa no plano de trabalho, a prestação de contas deve ser aprovada com ressalvas.
Em relação à execução física do convênio, tratada no item V da mencionada Informação n. 319/2010, a 1ª parcela e a 2ª parcela, nos valores de R$ 600.000,00 e de R$ 800.000,00, respectivamente, foram executadas. 
No que diz respeito à 3ª parcela, no valor de R$ 1.196.895,50, a referida análise traz informações que indicam irregularidades. Porém, não deixa claro o posicionamento quanto à possível parcial execução. Há menção, neste ponto da referida análise, de que o Senhor Sebastião Antônio Batista, presidente da entidade que firmou o convênio, foi afastado da FAET/PR (situação informada em ofício datado de 2/10/2007) , bem como menção a documentos que tratam da existência de denúncia junto ao MP e de Inquérito da Polícia Federal. Há também a informação de que foi solicitada ao convenente a devolução do saldo de convênio no valor de R$ 471.199,59 acrescidos de juros e correção monetária.
Em relação à 4ª parcela, no valor de R$ 1.223.486,00, a informação é de que os gastos não foram realizados.
No que diz respeito à execução financeira, no item VI da mencionada Informação n. 319/2010 se verifica:
VI - Considerações quanto à Execução Financeira:
 (...) 
6.2 As irregularidades/impropriedades abaixo elencadas:
6.2.1 Devolução do saldo de convênio.
6.2.1.1 Atraso no recolhimento do saldo desrespeitando o art. 21, § 6°, da IN/STN nº 01/97, sendo que o término da vigência ocorreu em 31/07/2008 e a restituição do saldo deveria ter ocorrido até 30/08/2008, quando totalizava R$ 1.017.470,96. Contudo, tal recolhimento foi realizado, no valor de R$ 1.114.773,65, consoante cópia da GRU, fl. 105, do processo 23034.003432/20 10-61, em 28/12/2009 e R$ 3.569,57, consoante espelho do SlAFI, fl. 103, do mesmo processo, em 29/12/2009, restando, em tal data, um principal de débito de R$ 128.372,09, como pode ser constatado pelo demonstrativo de débito anexo.
6.2.2 Despesas não comprovadas.
6.2.2.1 Constatou-se, por meio da conferência dos extratos de conta corrente, o pagamento de R$ 367.965,00, na data de 04/04/2006, fl. 166, com o histórico bancário de "adiantamento ao fornecedor Vetta Comércio de Equipamentos Ltda.". Quando da conferência dos extratos de conta de investimento, constatou-se os pagamentos de R$ 43.868,00, na data de 22/12/2005, fl. 203, de R$ 35.892,00, na data de 09/02/2006, fl. 205 e de R$ 9.350,00, na data de 11/04/2006, fl. 207. Contudo, não há a documentação comprobatória das referidas despesas, (...) gerando um principal de débito de R$ 457.075,00.
 (...) 
6.2.6 	Não comprovação do cumprimento do objeto do convênio.
6.2.6.1 	Foi emitido o Ofício N° 2055/DAPE/SETEC/MEC, de 13/11/2009, fls. 265/266, ao convenente, encaminhando o relatório da supervisão realizada junto ao Centro de Educação Profissional em Tecnologia Moveleira do Norte do Paraná, nos dias 25 e 26 de setembro de 2008, dispondo que
"Constituiu objetivo central da referida ação de supervisão a ampliação da oferta de vagas de ensino e o compromisso com a oferta de gratuidade em percentual não inferior a 50% das vagas A equipe técnica de supervisão, a partir da visita in loco, das entrevistas realizadas com os responsáveis pelo convênio e/ou direção dessa unidade escolar e com amparo na análise do acervo documental recolhido, verificou que dos 33 indicadores que compõem o referencial de supervisão, 02 não foram atendidos, 04 foram atendidos parcialmente, 26 foram atendidos e 01 não se aplicava à instituição. O resultado indica que a convenente alcançou parcialmente os objetivos pactuados, notadamente quanto à execução das metas de ofertas de vagas tanto dos cursos de FIC como dos cursos técnicos e o não atendimento do percentual de 50% de vagas gratuitas. " 
6.2.6.2 	Contudo, (...) Na cláusula segunda, do Termo de Convênio, inciso II, alínea "f", tem-se a seguinte obrigação do convenente: "manter, permanentemente, o percentual de matrículas gratuitas de educação profissional destinadas a alunos carentes, de conformidade com o projeto aprovado." Portanto, o Convenente deverá devolver a integralidade dos recursos no valor de R$ 2.702.038,28 (valor repassado via SIAFI de R$ 3.820.381,50 descontados o saldo de devolução de R$ 1.118.343,22 no dia 28/11/2009) devidamente corrigidos, que calculado no demonstrativo de débito gera um "Saldo de débito" de R$ 8.279.743,37 (principal de R$ 5.412.244,28 e juros de R$ 2.867.499.09 em 28/11/2009) ;
Realizada a análise financeira, o FNDE sobrestou a análise da prestação de contas, e expediu ofício de notificação a respeito ao Ex-Presidente da FAET/PR, Sr. Sebastião Antônio Batista - Ofício n. 556/2010-DIPRE/GOAPG/CGGAP/DIFIN/FNDE/MEC, de 1º de outubro de 2010 (peça 3, p. 299/301) , em cujo anexo, ao descrever as irregularidades constatadas - não comprovação do cumprimento do objeto do convênio, transcreve os subitens 6.2.6.1 e 6.2.6.2 da Informação n. 319/2010, transcritos no parágrafo anterior, e além disso informa:
1.3	Recolher e enviar comprovante de recolhimento no valor de R$ 9.169.396,03, até 30/09/2010, conforme demonstrativo de débito anexo.
2.	As parcelas 001 e 002 do SIAFI, já estão aprovadas. Contudo, caso a convenente não devolva os recursos devidamente atualizados será feita solicitação para a desaprovação das parcelas em tela e o registro no SIAFI na situação inadimplência efetiva. (negritos acrescidos) .
Conforme informado no relatório do tomador de contas, o convenente encaminhou resposta ao referido ofício. No entanto, suas justificativas não foram aceitas, sendo que novo ofício foi encaminhado - Ofício n. 377/2011-DIPRE/GOAPG/CGGAP/DIFIN/FNDE/MEC, de 24 de maio de 2011 (peça 3, p. 371/373) , "a fim de informa-lo acerca do resultado da análise das justificativas por ele encaminhadas", o qual tem o mesmo teor do ofício anterior (Ofício n. 556/2010) . 
Frustrada a entrega da correspondência (peça 3, p. 389) , o FNDE fez publicar, no Diário Oficial da União, em 26/11/2011, o Edital de Notificação n. 10/2011, no qual convoca diversos responsáveis, dentre eles o Sr. Sebastião Antônio Batista, a regularizarem pendências de convênios objetos de transferências de recursos (peça 3, p. 395) .
A entidade convenente também foi notificada a respeito das análises financeiras. 
Através do ofício n. 557/2010-DIPRE/GOAPG/CGGAP/DIFIN/FNDE/ MEC, de 1º de outubro de 2010 (peça 3, p, 295) , a convenente foi notificada da análise correspondente à Informação n. 319/2010, do FNDE. Consta em tal ofício de notificação, a qual foi efetuada na pessoa do então presidente, Sr. Natal Lachi, a informação de que "o ex-gestor foi diligenciado (...) a adotar as providências necessárias à regularização da prestação de contas, o que também poderá ser efetuado por Vossa Senhoria" (referência ao Ofício n. 556/2010-DIPRE/GOAPG/CGGAP/ DIFIN/FNDE/MEC, parcialmente transcrito no parágrafo 15) . Além disso, a notificação recomenda a apresentação de "justificativa ao FNDE, obrigatoriamente, acompanhada de cópia autenticada de representação protocolizada junto ao respectivo órgão do Ministério Público, para adoção das providências cíveis e criminais da sua alçada." e informa que o não atendimento implicaria o registro de inadimplência da entidade no SIAFI e a instauração da Tomada de Contas Especial.
A FAET/PR encaminhou ofício ao FNDE informando acerca do trâmite de uma Ação Penal junto à Justiça Federal no Estado do Paraná, para fins de suspensão da inadimplência do convênio em tela no SIAFI, conforme informado no item 11 do multicitado relatório do tomador de contas. Ação essa movida em face de Waldomiro Milani Filho, Sebastião Antônio Batista, José Roberto Pontalti e Antônio Silvério de Almeida, por irregularidade na prestação de contas, referente ao Convênio. 
Ressalte-se que em correspondência encaminhada ao FNDE, com data de 29 de dezembro de 2009, a FAET/PR, reportando-se ao débito indevido de R$ 367.965,00 ocorrido na conta bancária da entidade, referido no Subitem 6.2.2.1 da Informação n. 319/2010, do FNDE, informa que Sebastião Antônio Batista e José Roberto Pontalti estariam, em tal ocasião, "indevidamente exercendo as funções de Presidente do Conselho Curador e Presidente do Conselho Diretor, respectivamente, posto que então já vencidos os seus mandatos correlatos" (peça 1, p. 44) . Informa também, nesta mesma correspondência, que o Conselho Fiscal da entidade, logo após tomar conhecimento das irregularidades (em 1º de junho de 2006) , comunicou o fato ao Ministério Público (isto em 5/6/2006) , "para os devidos fins e legais efeitos colimados, culminando na oportunidade no Processo Administrativo n° MPF/PRM/LDA 125.005.000.348/2006-26".
Contudo, com base em despacho proferido pela Procuradoria Federal da AGU junto ao FNDE (peça 3, p. 329) , em razão de não ter sido apresentado o "instrumento de Representação protocolizado no Ministério Público", o pedido de suspensão da inadimplência não foi acatado, conforme despacho proferido pela Coordenadora Geral de Acompanhamento de Prestação de Contas do FNDE, proferido em 17 de fevereiro de 2011 (peça 3, p. 331) . Referido despacho da Procuradoria da AGU foi encaminhado à FAET por meio do Ofício n. 865/2013, do FNDE, em novembro de 2013 (peça 4, p. 61) . 
Não acolhidas as justificativas do Sr. Sebastião Antônio Batista e negado o pedido de suspensão da inadimplência efetuado pela convenente, a Divisão de Prestação de Contas do FNDE emitiu, em 17 de junho de 2012, o Parecer n. 146/2012 - DIPRE/COAPC/CGCAP/DIFIN/ FNDE/MEC (peça 3. p. 397/399 e peça 4. p. 5/21) , que conclui pela desaprovação das contas. É de ressaltar que o referido parecer informa sobre o registro de aprovação da primeira e da segunda parcelas do convênio (peça 4, p. 7) .
O resultado da análise, exarado por meio do mencionado Parecer n. 146/2012 do FNDE, foi encaminhado ao Sr. Sebastião Antônio Batista - Ofício n. 812/2012-DIPRE/COAPC/CGCAP/DIFIN/FNDE/MEC (peça 4, p. 35) . Contudo, também restou frustrada a tentativa de entrega. Em razão disso, nova notificação foi publicada no DOU, em 16 de novembro de 2012. Trata-se do Edital de notificação n. 15 (peça 4, p. 53) , pelo qual o responsável é convocado a regularizar as pendências relativas ao Convênio n. 030/2001. No entanto, o mesmo manteve-se silente, conforme é informado no relatório do tomador de contas.
Por meio do Ofício n. 864/2013/FNDE (peça 4, p. 67) , a entidade, na pessoa do então presidente, Sr. Natal Lachi, também foi comunicada da análise da prestação de contas do convênio constante no Parecer n. 146/2012, do FNDE (peça 3. p. 397/399 e peça 4. p. 5/21) .
Alguns trechos do relatório do tomador de contas especial - Relatório n. 247/2013 (peça 4, p. 105/119) , merecem destaque em face da presente análise, conforme se transcreve: 
 (...) 
12. O motivo para a instauração da presente Tomada de Contas Especial é a não comprovação do cumprimento do objeto do Convênio nº 030/2001, fato que se encontra demonstrado na documentação constante do processo, conforme verificado no item II deste Relatório.
 (...) 
17. Após as devidas notificações por meio das quais foi dada aos interessados a oportunidade de se manifestar com relação às irregularidades, concluímos, resumidamente que:
a) O Sr. Sebastião Antônio Batista apresentou justificativas, no entanto, estas não foram aceitas. Uma vez que não recolheu o valor do débito a ele imputado, assim como não sanou as irregularidades verificadas em relação ao Convênio n° 030/2001, persiste o débito relacionado no presente Relatório.
 (...) 
19. No tocante à quantificação do dano, este representa 100% dos recursos repassados, em razão da não comprovação do cumprimento do objeto do Convênio nº 030/2001, referente à motivação exposta no item III deste Relatório de TCE.
Ação judicial em curso na Justiça Federal 
O Ministério Público Federal ofereceu denúncia à Justiça Federal contra Sebastião Antônio Batista; Waldomiro Milani Filho; José Roberto Pontalti; e Antônio Silvério de Almeida, em face de desvios de recursos (R$ 457.075,00) - situação a que se refere o subitem 6.2.2.1 da multicitada Informação n. 319/2010, do FNDE, transcrito no parágrafo 14.
A denúncia, recebida pela Justiça Federal - Seção Judiciária do Paraná - 5ª Vara Federal de Londrina (Ação Penal n. 5000163-40.2010.404.7001/PR) , resultou em sentença condenatória de penas privativas de liberdade (peça 113) , as quais foram substituídas por penas restritivas de direitos, em face de Waldomiro Milani Filho; José Roberto Pontalti; e Antônio Silvério de Almeida. 
Em relação ao Sr. Sebastião Antônio Batista, ex-Presidente da FAET/PR, os autos foram desmembrados, conforme consta na sentença judicial:
Quanto ao réu Sebastião, devido à impossibilidade de localização, foi citado por edital, o qual decorreu sem apresentação de defesa preliminar. Assim, os autos foram desmembrados em relação ao réu (ev. 71) .
Do desmembramento resultou a Ação Penal n. 5001538-42.2011.4.04.7001. Contudo, conforme consulta efetuada junto ao site da Justiça Federal, Seção Judiciária do Paraná a tramitação está suspensa em razão do disposto no art. 366 do CPP, que assim dispõe:
Art. 366. Se o acusado, citado por edital, não comparecer, nem constituir advogado, ficarão suspensos o processo e o curso do prazo prescricional, podendo o juiz determinar a produção antecipada das provas consideradas urgentes e, se for o caso, decretar prisão preventiva, nos termos do disposto no art. 312.           (Redação dada pela Lei nº 9.271, de 17.4.1996) 
Importa atentar para o fato de que os elementos probatórios, consistentes em diversos documentos e uma série de depoimentos, transcritos na mencionada sentença judicial que condenou os réus Waldomiro Milani Filho; José Roberto Pontalti; e Antônio Silvério de Almeida, demonstram que do montante desviado com a participação dessas pessoas (R$ 457.075,00) , cerca de R$ 447.725,00 foram entregues a Sebastião Antônio Batista, que na época se passava por presidente da FAET/PR, quando, segundo a FAET/PR, já não fazia parte da diretoria da entidade desde 1º de agosto de 2004. A importância de R$ 9.350,00 teria ficado com Antônio Silvério de Almeida. 
Conforme trechos da denúncia formulada pelo Ministério Público e transcritos na sentença:
 (...) 
No dia 18 de abril de 2006 foi realizada uma transferência bancária de parte do recurso repassado pela União, no valor de R$ 367.965,00 (trezentos e sessenta e sete mil, novecentos e sessenta e cinco reais) , da conta corrente da FAET para a conta corrente de titularidade da pessoa jurídica VETTA COMERCIO DE EQUIPAMENTOS LTDA. (fls. 24, 28 e 177) , tendo referida transação sido autorizada pelos denunciados SEBASTIÃO ANTONIO BATISTA, à época presidente do Conselho Curador da FAET, e JOSÉ ROBERTO PONTALTI, Presidente do Conselho Diretor da FAET - fl. 27.
 (...) 
No dia seguinte, WALDOMIRO teria telefonado novamente a ANTONIO SILVÉRIO, dizendo que o presidente da Fundação, SEBASTIÃO ANTONIO BATISTA, havia solicitado a devolução do dinheiro em espécie. Assim, em 20 de abril de 2006, ANTONIO SILVÉRIO DE ALMEIDA se encontrou em Arapongas/PR com o réu WALDOMIRO MILANI FILHO e juntos foram até a residência de SEBASTIÃO ANTONIO BATISTA, para quem a grande quantia em dinheiro (R$ 367.965,00) foi entregue em espécie.
 (...) 
2. Nos dias 22/12/2005, 09/02/2006 e 11/04/2006 também foram realizadas transferências da conta corrente da FAET em favor das empresas MSE - EXAUSTORES INDUSTRIAIS LTDA, e EQUIPEL COMÉRCIO DE EQUIPAMENTOS LTDA., nos valores de R$ 43.868,00 (à primeira empresa) e R$ 35.892,00 e R$ 9,350,00 (à segunda empresa) , as quais se deram através de autorizações assinadas por SEBASTIÃO ANTONIO BATISTA e JOSÉ ROBERTO PONTALTI (fls. 189/195) .
 (...) 
Da mesma forma, com a transferência de dinheiro proveniente de verba federal à empresa MSE - EXAUSTORES INDUSTRIAIS LTDA e sua suposta devolução, os réus WALDOMIRO MILANI FILHO e SEBASTIÃO ANTONIO BATISTA desviaram e se apropriaram ilicitamente do referido valor de R$ 43.000,00, proveniente de verba federal.
Consta ainda na sentença:
2.2. Da fraude à licitação e desvio de verbas em concurso de pessoas
A fraude se refere à licitação realizada para compra e instalação de uma central exaustora. No caso do desvio, são três fatos relacionados, pois foram realizadas transferências bancárias em: (1) 22/12/2005, à empresa MSE; (2) 09/02/2006 e (3) 11/04/2006, à empresa EQUIPEL.
Materialidade
A materialidade deste delito emerge dos documentos juntados no evento 1, os quais constam no Inquérito Policial n. 568/2006: atas de reunião extraordinária do conselho Fiscal da FAET; extrato bancário da conta corrente na Caixa Econômica Federal com valores do convênio MEC/PROEP; solicitações de transferência bancária em favor das empresas MSE Exaustores e EQUIPEL assinadas por SEBASTIÃO ANTONIO BATISTA e JOSÉ ROBERTO PONTALTI; solicitação de abertura de processo licitatório n. 23002.000346/2005-14, Portaria n. 01 de 2005 (designação de comissão especial de licitação) ; Licitação Pregão n. 01/2005; cartas proposta de Equipel e Savana; recibo com assinatura falsa em nome de Elói Ruaro (cfe. Laudo n. 106/2013 - ev. 166) . Além disso, depoimentos das testemunhas arroladas no processo e interrogatórios dos réus (ev. 90, 112, 121, 168, 237, 338, 393, 438, e 458) .
 (...) 
Não houve entrega da central exaustora, portanto, não poderia ser emitida nota de empenho e muito menos efetuado o pagamento. (...) O primeiro pagamento fora efetuado à empresa totalmente diferente, MSE [pagamento de R$ 43.868,00], com a simples anotação no ofício de que seria fornecedora da EQUIPEL. Dois pagamentos foram devolvidos à WALDOMIRO e SEBASTIÃO, mas o último, que equivale a dez por cento mais impostos da licitação, não foram devolvidos por ANTONIO [R$ 9.350,00 - 11/04/2006].
Assim, está provada a materialidade nas condutas narradas na denúncia.
 (...) 
2.3. Do art. 312, § 1º c/c art. 327, § 1º, c/c art. 29, todos do CP
Fato referente à última transferência de verbas, realizada no dia 18/04/2006, à empresa VETTA COMÉRCIO DE EQUIPAMENTOS LTDA.
Materialidade
A materialidade deste delito é verificada através dos documentos juntados no evento 1, os quais constam no Inquérito Policial n. 568/2006: atas de reunião extraordinária do conselho Fiscal da FAET; extrato bancário da conta corrente na Caixa Econômica Federal com valores do convênio MEC/PROEP; solicitação de transferência bancária em favor da empresa VETTA Comércio de Equipamentos, assinada por SEBASTIÃO ANTONIO BATISTA e JOSÉ ROBERTO PONTALTI; das cotações de preço n. 003/2006 e 004/2006 encaminhadas pela VETTA, cotações de preços encaminhadas pelas empresas Laboreq e AMLUZ (f. 125-133 do IPL) , recibo assinado por SEBASTIÃO pelo recebimento do valor de RS 367.965,00 em dinheiro; Laudo n. 2817/2007 - SETEC/SR/DPF/PR. Além disso, depoimentos das testemunhas arroladas no processo e interrogatórios dos réus (ev. 90, 112, 121, 168, 237, 338, 393, 438, e 458) .
De acordo com o Laudo n. 2817/2007:
"Face ao resultado dos exames e de acordo com os padrões gráficos fornecidos, os Peritos concluem que o lançamento manuscrito à guisa de assinatura presente no documento questionado, acostado às fls. 171 do inquérito, é autêntico, ou seja, é proveniente do punho escritor de SEBASTIÃO ANTONIO BATISTA."
Assim houve a transferência do valor de R$ 367.965,00 à empresa VETTA, que pertencia ao réu ANTONIO. Este, em viagem de Curitiba a Arapongas, trouxe o dinheiro em espécie e entregou a WALDOMIRO, para que repassasse a SEBASTIÃO, conforme recibo.
 (...) 
Destarte, pelo conjunto de provas nos autos e depoimento colhidos, reputo comprovada a autoria e o dolo quanto às condutas narradas na denúncia.
A sentença foi objeto de recurso de apelação perante o Tribunal Regional Federal da 4ª Região - TRF4, onde tramita - Apelação Criminal Nº 5000163-40.2010.4.04.7001.
Procedimentos adotados no âmbito do TCU
Nos termos propostos na instrução formulada em outubro de 2014 (peça 6) , foi realizada a citação solidária da Fundação Araponguense de Educação e Tecnologia - FAET/PR - CNPJ 03.999.912/0001-07, com o Sr. Sebastião Antônio Batista - CPF XXX.675.369-XX, pela restituição integral do valor repassado (peças 11 e 12) . 
Conforme informação lançada na instrução subsequente (juntadas repetidamente no processo - peças 32 e 35) , a FAET/PR através do então Presidente do Conselho Curador, Sr. Marcos Aurélio Tudino, e do Vice-Presidente do Conselho Diretor, Sr. Irineu Antonio Borrasca, apresentou as alegações de defesa constantes dos documentos de peças 28 e 29, por meio de advogado constituído (procuração peça 21) . Já o Sr. Sebastião Antônio Batista não atendeu ao Ofício citatório n. 1268/2014 (peça 12) . 
As informações trazidas pela FAET/PR, em suas alegações de defesa, suscitaram a necessidade da realização de citações de outros responsáveis, não identificados na fase interna da TCE, conforme consta na mencionada instrução (peça 35) , a qual parcialmente se transcreve a seguir.
13.	Segundo a FAET/PR, os recursos tiveram a seguinte destinação: 
1) R$ 2.225.360,50, despesas com a construção da obra do CEPAM, com área de 3.431,35m², cuja entrega que estava prevista para até dezembro de 2004 ocorreu antes desse prazo; 
2) R$ 312.974,50, despesas na aquisição de bens móveis; 
3) R$ 1.118.343,22, valor restituído ao FNDE por meio de GRU e TED; 
4) R$ 28.372,03, despesas com CPMF; 
5) R$ 458.293,00, valor investigado pela Justiça Federal Criminal, por suposto desvio do ex-presidente do Conselho Gestor da FAET/PR, Sr. Sebastião Antônio Batista e outros. 
14.	Ocorre que, quanto a importância de R$ 458.293,00, chega aos autos a informação de que está em curso na Justiça Federal Criminal, a Ação Penal n. 5000163-40.2010.404.7001/PR, por supostos desvios de recursos. 
15. Segundo a FAET/PR, o mandato do Sr. Sebastião expirou-se em 10 de agosto de 2004 (p. 23, peça 28) , porém ele continuou a ordenar transferências de recursos financeiros. 
16. Da ação criminal, extrai-se informações de que o Sr. Sebastião Antônio Batista efetuou, juntamente com o Sr. José Roberto Pontalti, quatro transferências de valores a terceiros (peça 28, p. 23-26) , sem qualquer comprovação de que estes recursos se reverteram no objeto do convênio em apreço, sendo: 1ª) em 22/12/2005, R$ 43.868,00 em favor da empresa MSE-Exaustores Industriais Ltda., supostamente solicitada pelo Sr. Sebastião Antônio Batista, então ex-presidente, com assinatura conjunta do Sr. José Roberto Pontalti; 2ª) em 9/2/2006, R$ 35.892,00 em favor da já citada empresa Equipel Comércio de Equipamentos Ltda., pelos mesmos senhores; 3) em 11/4/2006, R$ 9.350,00 também para a empresa Equipel Comércio de Equipamentos Ltda., pelos mesmos senhores e; 4) em 11/4/2006, segundo denúncia do Ministério Público Federal, o Sr. Sebastião Antonio Batista e o Sr. José Roberto Pontalti (Presidente do Conselho Curador e Diretor, respectivamente, com os mandatos vencidos) , solicitaram a transferência de R$ 367.965,00 em favor da empresa Vetta Comércio de Equipamentos Ltda., que fora devidamente debitada da conta da FAET em 18/4/2006. 
17. Estas transferências, em verdade, totalizaram R$ 457.075,00 e, de fato, não há nenhum elemento que comprove a regular aplicação dos recursos dos pagamentos realizados de 22/12/2005 a 18/4/2006 no objeto do convênio em apreço, fato de reconhecimento da própria FAET/PR. 
18. Referida ação também questiona o pagamento de R$ 69.580,00 à empresa Equipel. Entretanto, para esta despesa há uma nota fiscal e a FAET/PR alega que há vinculação com o objeto do convênio (peça 28, p. 21) , razão pela qual entende-se que a responsabilidade deva recair sobre a própria fundação e a seu dirigente à época dos fatos, caso venha a ser considerada despesa irregular, para a quais já houve citações. 
19. Por outro lado, extrai-se das alegações de defesa da FAET/PR que o Sr. Antonio Silvério de Almeida, agia como administrador da empresa Vetta e como representante da Equipel, que entregou recursos financeiros da transferência de R$ 367.965,00 em dinheiro ao Sr. Sebastião Antônio Batista (peça 28, p. 26) , razão pela qual deve ser considerado responsável solidário nas transferências acima para estas empresas nos termos do Acórdão 677/2014-TCU-Segunda Câmara. A vinculação entre o Sr. Sr. Antonio Silvério e as empresas Vetta e Equipel também pode ser comprovada na peça 1, p. 46. 
20. Conjugando-se o teor da Ação Penal n. 5000163-40.2010.404.7001/PR com as informações da FAET/PR, conclui-se que o Sr. José Roberto Pontalti, Sr. Antonio Silvério de Almeida, a empresa MSE-Exaustores Industriais Ltda., a empresa Equipel Comércio de Equipamentos Ltda. e a empresa Vetta Comércio de Equipamentos Ltda. devem ser citados para apresentarem alegações de defesa em decorrência destas transferências financeiras sem comprovação de vinculação com o objeto do convênio em apreço. 
 (...) 
27. Considerando que os Senhores José Roberto Pontalti e Antônio Silvério de Almeida não foram ouvidos nos autos, tampouco as empresas MSE-Exaustores Industriais Ltda., Equipel Comércio de Equipamentos Ltda. e Vetta Comércio de Equipamentos Ltda. (Grupo ASA Empresarial Ltda.) , e levando em conta o princípio do direito assegurado a todos em todas as fases e instâncias do processo em exercer a ampla defesa e contraditar, entende-se necessário realizar as citações desses responsáveis e comunicar o ingresso de novos responsáveis aos já anteriormente citados.
28. Considerando os novos elementos que chegam aos autos, as citações do Sr. Sebastião Antonio Batista e da FAET/PR devem ser ratificadas para que, caso queiram, reapresentarem alegações de defesa em relação aos novos envolvidos no presente processo.
A proposta então formulada foi acatada pela unidade técnica. Porém, constatou-se que a informação relacionada ao CNPJ da empresa Vetta Comércio de Equipamentos Ltda. estaria incorreta (subitem 30.4 da proposta) , pois a informação dos autos apontava que a Vetta deteria o CNPJ 04.879.948/0001-10. Todavia, constatou-se que haveria também uma razão social Vetta - Comércio de Equipamentos Ltda., com o CNPJ 08.017.578/0001-62 (atual Grupo ASA Empresarial Ltda.) , conforme pronunciamento avulso desta subunidade (peça 39) .
Para elucidar os fatos, foi diligenciado ao Banco do Brasil e à Caixa Econômica Federal.
A análise das diligências, contida na peça 51, concluiu que realmente seria necessário alterar parcialmente a proposta de citação (peça 35) . Apenas o contido no subitem 30.4 da referida proposta teria que ser alterado - ao invés da empresa Vetta, passaria a figurar a empresa Prequip e os Srs. Eduardo Vettorello de Almeida e Robson Vetorello de Almeida, mantendo-se os demais. 
A nova proposta de encaminhamento, então formulada, acolhida pela unidade técnica (peças 52 e 53) , foi a seguinte:
 (...) 
20.1 ratificar a citação solidária, nos termos dos artigos 10, § 1º e 12, inciso II, da Lei n. 8443/1992, c/c o art. 202, inciso II, do Regimento Interno do TCU, da Fundação Araponguense de Educação e Tecnologia - FAET/PR (CNPJ 03.999.912/0001-07) , com o Sr. Sebastião Antônio Batista (CPF XXX.675.369-XX) , gestor dos recursos financeiros do Convênio n. 030/2001 em que visava à implementação do Programa de Expansão da Educação Profissional - PROEP com a implantação do Centro de Educação Profissional em Tecnologia Moveleira no Norte do Paraná, em razão de identificação de novos responsáveis solidários por débitos parciais no valor de R$ 457.075,00, abaixo qualificados para, querendo, no prazo de quinze dias, contados a partir da ciência das citações, apresentarem novas alegações de defesa e/ou recolherem aos cofres do Fundo Nacional de Desenvolvimento da Educação - FNDE/Ministério da Educação, as quantias abaixo discriminadas, atualizadas monetariamente e acrescidas de juros de mora, calculados a partir das respectivas datas, até do efetivo recolhimento, abatendo-se os eventuais valores restituídos:
	28/6/2002 
	99.454,03 
	Débito 

	18/07/2002 
	444.157,38 
	Débito 

	19/08/2002 
	56.388,59 
	Débito 

	26/08/2002 
	406.418,19 
	Débito 

	02/09/2002 
	295.058,46 
	Débito 

	04/10/2002 
	98.523,35 
	Débito 

	07/11/2002 
	234.561,43 
	Débito 

	11/11/2002 
	279.099,50 
	Débito 

	11/12/2002 
	175.802,79 
	Débito 

	14/02/2003 
	120.454,69 
	Débito 

	24/06/2003 
	294.000,00 
	Débito 

	29/09/2003 
	23.898,13 
	Débito 

	18/11/2003 
	69.078,96 
	Débito 

	01/04/2006 
	1.223.486,00 
	Débito 

	TOTAL 
	3.820.486,00 
	DÉBITO 

	28/12/2009 
	1.114.773,65 
	Crédito 

	29/12/2009 
	3.569,57 
	Crédito 

	TOTAL 
	1.118.343,22 
	CRÉDITO 

Valor atualizado até 25/2/2016: R$ 6.529.132,86
20.1.1 o débito decorre de irregularidades por impugnação das despesas apresentadas na prestação de contas dos recursos financeiros liberados mediante o Convênio n. 030/2001 (Siafi 416851) , firmado entre a Fundação Araponguense de Educação e Tecnologia - FAET/PR e o Fundo Nacional de Desenvolvimento da Educação - FNDE em que visava a implementação do Programa de Expansão da Educação Profissional - PROEP com a implantação do Centro de Educação Profissional em Tecnologia Moveleira no Norte do Paraná, consistentes em atraso no recolhimento do saldo não utilizado no convênio, gerando débito, em 29/12/2009, no valor de R$ 128.372,09; despesas não comprovadas documentalmente no montante de R$ 457.075,00; emprego na prestação de contas de notas fiscais, não originais, e sem a identificação do convênio a que se referiam; negativa de aplicação financeira dos valores relativos ao convênio, resultando num dano de R$ 8.566,71; negativa da efetiva comprovação do cumprimento do objeto do convênio - face ao não atingimento da obrigação prevista pela cláusula segunda do respectivo Termo de Convênio, o que motivou o posicionamento da Diretoria Financeira do FNDE pela restituição integral das parcelas recebidas; 
20.2 realizar a citação solidária, nos termos dos artigos 10, § 1º e 12, inciso II, da Lei n. 8443/1992, c/c o art. 202, inciso II, do Regimento Interno do TCU, do Sr. José Roberto Pontalti (CPF XXX.771.509-XX) com a empresa MSE-Exaustores Industriais Ltda. (CNPJ 04.854.623/0001-82) para, no prazo de quinze dias, contados a partir da ciência das citações, apresentarem alegações de defesa e/ou recolherem aos cofres do Fundo Nacional de Desenvolvimento da Educação- FNDE/Ministério da Educação solidariamente com a Fundação Araponguense de Educação e Tecnologia - FAET/PR (CNPJ 03.999.912/0001-07) e com o Sr. Sebastião Antônio Batista (CPF XXX.675.369-XX) , a quantia de R$ 43.868,00, atualizadas monetariamente e acrescidas de juros de mora, calculados a partir de 22/12/2005, até do efetivo recolhimento, abatendo-se os eventuais valores restituídos. 
Valor atualizado até 25/2/2016: R$ 79.028,20
20.2.1 o débito decorre de irregularidades por impugnação das despesas não comprovadas documentalmente apresentadas na prestação de contas dos recursos financeiros liberados mediante o Convênio n. 030/2001 (Siafi 416851) , firmado entre a Fundação Araponguense de Educação e Tecnologia - FAET/PR e o Fundo Nacional de Desenvolvimento da Educação - FNDE em que visava a implementação do Programa de Expansão da Educação Profissional - PROEP com a implantação do Centro de Educação Profissional em Tecnologia Moveleira no Norte do Paraná; 
20.3 realizar a citação solidária, nos termos dos artigos 10, § 1º e 12, inciso II, da Lei n. 8443/1992, c/c o art. 202, inciso II, do Regimento Interno do TCU, do Sr. José Roberto Pontalti (CPF XXX.771.509-XX) , com o Sr. Antonio Silvério de Almeida (CPF XXX.938.581-XX) , e com a empresa Equipel Comércio de Equipamentos Ltda. (CNPJ 01.717.587/0001-17) para, no prazo de quinze dias, contados a partir da ciência das citações, apresentarem alegações de defesa e/ou recolherem aos cofres do Fundo Nacional de Desenvolvimento da Educação-FNDE/Ministério da Educação solidariamente com a Fundação Araponguense de Educação e Tecnologia - FAET/PR (CNPJ 03.999.912/0001-07) e com o Sr. Sebastião Antônio Batista (CPF XXX.675.369-XX) , as quantias abaixo discriminadas, atualizadas monetariamente e acrescidas de juros de mora, calculados a partir das respectivas datas, até do efetivo recolhimento, abatendo-se os eventuais valores restituídos. 
	Data 
	Valor (R$) 
	Tipo (D/C) 

	09/02/2006 
	35.892,00 
	Débito 

	11/04/2006 
	9.350,00 
	Débito 

	TOTAL 
	45.242,00 
	DÉBITO 

Valor atualizado até 25/2/2016: R$ 80.589,21
20.3.1 o débito decorre de irregularidades por impugnação das despesas não comprovadas documentalmente apresentadas na prestação de contas dos recursos financeiros liberados mediante o Convênio n. 030/2001 (Siafi 416851) , firmado entre a Fundação Araponguense de Educação e Tecnologia - FAET/PR e o Fundo Nacional de Desenvolvimento da Educação - FNDE em que visava a implementação do Programa de Expansão da Educação Profissional - PROEP com a implantação do Centro de Educação Profissional em Tecnologia Moveleira no Norte do Paraná;
20.4 realizar a citação solidária, nos termos dos artigos 10, § 1º e 12, inciso II, da Lei n. 8443/1992, c/c o art. 202, inciso II, do Regimento Interno do TCU, do Sr. José Roberto Pontalti (CPF XXX.771.509-XX) com o Sr. Antonio Silvério de Almeida (CPF XXX.938.581-XX) , com a empresa Prequip - Comercial de Equipamentos Eireli - EPP (CNPJ nº 04.879.948/0001-10) , com o Sr. Eduardo Vettorello de Almeida (CPF XXX.521.769-XX) , e com o Sr. Robson Vetorello de Almeida (CPF XXX.964.029-XX) , para, no prazo de quinze dias, contados a partir da ciência das citações, apresentarem alegações de defesa e/ou recolherem aos cofres do Fundo Nacional de Desenvolvimento da Educação - FNDE/Ministério da Educação solidariamente com a Fundação Araponguense de Educação e Tecnologia - FAET/PR (CNPJ 03.999.912/0001-07) e com o Sr. Sebastião Antônio Batista (CPF XXX.675.369-XX) , a quantia de R$ 367.965,00, atualizadas monetariamente e acrescidas de juros de mora, calculados a partir de 18/4/2006, até do efetivo recolhimento, abatendo-se os eventuais valores restituídos; 
Valor atualizado até 25/2/2016: R$ 651.114,07 
20.4.1 o débito decorre de irregularidades por impugnação das despesas não comprovadas documentalmente apresentadas na prestação de contas dos recursos financeiros liberados mediante o Convênio n. 030/2001 (Siafi 416851) , firmado entre a Fundação Araponguense de Educação e Tecnologia - FAET/PR e o Fundo Nacional de Desenvolvimento da Educação - FNDE em que visava a implementação do Programa de Expansão da Educação Profissional - PROEP com a implantação do Centro de Educação Profissional em Tecnologia Moveleira no Norte do Paraná;
Foram então promovidas as citações, conforme detalhado no Acompanhamento de Comunicações Processuais (peça 110) , onde se verifica:
	DESTINATÁRIO 
	ALEGAÇÕES DE DEFESA (peça) 

	Fundação Araponguense de Educação e Tecnologia
	81

	Sebastião Antônio Batista
	Não há (Vencimento do prazo em 20/5/2016) 

	José Roberto Pontalti 
	76 e 80

	Antônio Silvério de Almeida 
	90

	Sérgio Ruaro (Representante Legal de MSE Exaustores Industriais Ltda. ME) 
	Não há (Vencimento do prazo em 18/7/2016) 

	Evandro Maciel Costa (Representante legal de Equipel Comércio de Equipamentos Ltda. - ME) 
	105 e 107

	Jeferson Policeno de Sousa (Representante legal de Prequip - Comercial de Equipamentos Eireli-EPP) 
	86 e 87

	Eduardo Vettorello de Almeida
	
	Robson Vetorello de Almeida
	
Cabe observar, a teor do que consta na sentença, parcialmente transcrita nos parágrafos 32 e 33, que Waldomiro Milani Filho (CPF XXX.170.009-XX) também foi condenado na Ação Penal n. 5000163-40.2010.404.7001/PR - Justiça Federal, sendo um dos responsáveis pelo desvio de recursos ocorrido. Contudo, não foi citado. Entende-se que promover, agora, sua citação, passados cerca de 12 anos da ocorrência dos fatos, iria contra o princípio da economia processual. 
REVELIA
Conforme informado no parágrafo precedente, regularmente citados, Sebastião Antônio Batista e Sérgio Ruaro (Representante Legal de MSE Exaustores Industriais Ltda. ME) não compareceram aos autos. Operam-se, portanto, os efeitos da revelia, dando-se prosseguimento ao processo, nos termos do art. 12, § 3º, da Lei 8.443/1992.
Nos processos do TCU, a revelia não leva à presunção de que seriam verdadeiras todas as imputações levantadas contra os responsáveis, diferentemente do que ocorre no processo civil, em que a revelia do réu opera a presunção da verdade dos fatos narrados pelo autor. Dessa forma, a avaliação da responsabilidade do agente não pode prescindir da prova existente no processo ou para ele carreada.
Ao não apresentar sua defesa, os responsáveis deixaram de produzir provas da regular aplicação dos recursos sob sua responsabilidade, em afronta  às normas  que  impõem  aos gestores  públicos a obrigação legal de apresentar os documentos que demonstrem  a correta utilização  das verbas públicas,  em observância ao contido no art. 93 do Decreto-Lei 200/67: "Quem quer que utilize dinheiros públicos terá de justificar seu bom e regular emprego na conformidade das leis, regulamentos e normas emanadas das autoridades administrativas  competentes." Obrigação que se aplica a "qualquer indivíduo que de algum modo, mesmo transitoriamente, seja entregue recursos públicos de qualquer espécie", conforme expresso no Relatório que fundamenta o Acórdão 1687/1687-TCU-Plenário, da relatoria do Ministro Augusto Sherman.
Configurada a revelia frente à citação deste Tribunal e inexistindo comprovação da boa e regular aplicação dos recursos transferidos, considerados os elementos existentes nos  autos,  não  resta alternativa senão dar seguimento ao processo proferindo julgamento sobre os elementos  até aqui presentes, que conduzem  à irregularidade de suas contas.
Em se tratando de processo em que a parte interessada não se manifestou acerca das irregularidades imputadas, não há elementos para que se possa efetivamente aferir  e reconhecer  a ocorrência de boa-fé na conduta do responsável, podendo  este Tribunal,  desde logo,  proferir  o julgamento  de mérito pela irregularidade das contas, conforme combinação dos §§ 2º e 6º do art.  202 do Regimento Interno do TCU.
Esse entendimento está amparado nos Acórdão 133/2015-TCU-Primeira Câmara, rel. Bruno Dantas; 2.455/2015-1ª Câmara, rel. Bruno Dantas; 3.604/2015-TCU-1ª Câmara, rel. Bruno Dantas; 5.070/2015-2ª Câmara, rel. André De Carvalho e 2.424/2015-TCU-Plenário, rel. Benjamin Zymler.
No caso em exame, verifica-se que houve um conluio para desvio de recursos públicos, no qual a participação de Sebastião Antônio Batista restou comprovada, tendo sido ele o maior beneficiário. Os elementos probatórios examinados no âmbito da Justiça Federal levaram à conclusão de que ficou "provada a materialidade nas condutas narradas na denúncia.", conforme consignado na sentença, parcialmente transcrita no parágrafo 32 e 33.
Ficou caracterizado, no processo judicial, que foram repassados a Sebastião Antônio Batista a importância de R$ 367.965,00 (que havia sido transferida da FAET/PR à empresa Vetta) , como também a importância de R$ 35.892,00 (transferidos à Equipel Comércio de Equipamentos Ltda.) , e a importância de R$ 43.868,00 (que havia sido transferida à empresa MSE-Exaustores Industriais Ltda.) .
Não obstante a independência das instâncias, os depoimentos colhidos e as provas analisadas no âmbito da Ação Penal n. 5000163-40.2010.404.7001/PR - Justiça Federal, são plenamente válidos para caracterizar a ocorrência do desvio de recursos, bem como a sua autoria. Por conseguinte, são válidos também para a responsabilização no âmbito dessa Corte de Contas.
Desse modo, considera-se que as contas de Sebastião Antônio Batista julgadas irregulares, com a condenação em débito pelas importâncias a que se referem o subitem 6.2.2.1 da Informação n. 319/2010, do FNDE, transcrito no parágrafo 14, além da aplicação de multa.
Quanto à empresa MSE Exaustores Industriais Ltda. ME, não há elementos para caracterizar sua participação deliberada, por seus proprietários, no conluio anteriormente referido. Diante disso, deve-se considerar elididas as responsabilidades que lhe foram inicialmente imputadas.
ALEGAÇÕES DE DEFESA
- Alegações de defesa da Fundação Araponguense de Educação e Tecnologia - FAET/PR
Em atenção à nova citação (Oficio 404/2016 - TCU/SECEX-PR, de 14/4/2016 - peça 58) , a Fundação Araponguense de Educação e Tecnologia - FAET/PR, por seu advogado, compareceu aos autos apenas para "ratificar e reafirmar, em absoluto, todos os termos da defesa apresentada e constante dos autos, para o fim de que seja oportunamente apreciada no mérito." Refere-se à defesa apresentada à primeira citação (peças 28 e 29) , da qual resultou, ante o teor das informações trazidas, citações de outros responsáveis, nos termos da instrução de peça 35, parcialmente transcrita no parágrafo 37.  
Além das informações constantes na mencionada transcrição, a defesa contesta o posicionamento adotado pelo FNDE, cujo motivo para instauração da TCE é a "não comprovação do cumprimento do objeto do convênio". Afirma que as prestações de contas apresentadas "sequer tiveram a análise detida das questões, de modo que se deu ênfase mais às prescrições burocráticas do que efetivamente aos aspectos reais verificados". Assegura que a FAET/PR "continua a fornecer cursos gratuitos (na ordem de 50%) , em parceria com o SENAI".
Menciona que fiscalização realizada pela Controladoria-Geral da União, em 2003, teria constatado que as obras e instalações, cujo custo seria de R$ 2.225,360,50 (peça 28, p. 284 e 286) , conforme constante no Plano de Trabalho (peça 3, p. 23) , haviam sido devidamente concluídas.
Quanto aos valores não empregados, afirma que "há plenas justificativas" para tal, "como: suposto desvio de valor por ex-gestor, devolução de valores à União, produtos adquiridos sem carimbo do convênio na nota, mas com comprovação da aquisição e reversão ao projeto, etc;".
Ressalta que diversos documentos do processo atestam que a primeira e a segunda parcelas do convênio foram aprovadas, dentre eles o Parecer n. 146/2012 - DIPRE/COAPC/CGCAP/DIFIN/ FNDE/MEC (peça 3. p. 397/399 e peça 4. p. 5/21) .
Quanto à terceira parcela, no valor de R$ 1.196.895,50, afirma que as informações trazidas aos autos apontam que tal porção "sequer foi objeto de análise pelo tomador originário". Porém, conforme exposição agora trazida, nestas alegações de defesa, "presta-se as contas devidas, demonstrando a regular aplicação de recursos, exceto com relação a valores supostamente desviados, que estão sob investigação da Justiça Federal Criminal."
Informa que os recursos correspondentes à terceira parcela foram disponibilizados conforme quadro abaixo (o que corresponde ao que consta na peça 4, p. 137/139) :
	Ordem bancária
	Data da OB
	Valor-R$

	2002OB001390
	05/11/2002
	234.561,43

	2002OB001407
	06/11/2002
	279.099,50

	2002OB001669
	09/12/2002
	175.802,79

	2003OB000029
	11/2/2003
	120.454,69

	2003OB000278
	18/6/2003
	294.000,00

	2003OB000529
	24/9/2003
	8.456,04

	2003OB000529
	24/9/2003
	15.442,09

	2003OB000732
	18/11/2003
	69.078,96

Relaciona diversos pagamentos efetuados à empresa Artenge Construções Civis Ltda., os quais somam R$ 932.635,89, sendo que R$ 833.812,54 são provenientes da terceira parcela e R$ 98.823,35 oriundos da segunda. 
Restariam, portanto, cerca de R$ 363.078,96 da parcela em comento. Parte desse valor foi gasto na aquisição de mobiliário - R$ 89.061,90, sendo que R$ 39.650,00 foram pagos à Evalcar Indústria Comércio e Serviços Ltda., e R$ 49.411,90 à Bellínea Industria e Comércio de Móveis Ltda.
Restaria a demonstrar a importância de R$ 274.021,06. A maior parte desse valor corresponde às notas fiscais sem identificação do convênio (apontado no subitem 5.2 da Informação n. 319/2010 do FNDE) . Relaciona quatro notas fiscais, que perfazem a importância de R$ 223.913,50, conforme abaixo:
	NF
	VALOR (R$) 
	EMPRESA EMITENTE
	FINALIDADE/BEM ADQUIRIDO

	7998
	77.534,10
	EMIC - Equipamentos e Sistemas de Ensaio Lida.
	"Maquina Universal de Ensaio" (em relação a esta nota, descreve o bem adquirido e apresenta foto, embora não nítida) 

	30077
	13.049,40
	lntelbras S.A.
	aquisição de central telefônica, aparelhos telefônicos, ramais etc.,

	433594
	63.750,00
	Atlas Copco Brasil Ltda,
	filtros de ar comprimido, utilizados em maquinários para a produção de móveis

	291
	69.580,00
	Equipel Comércio de Equipamentos Ltda.
	finalidade não descrita

	SOMATÓRIA
	223.913,50
		
À exceção da primeira destas NFs (R$ 77.534,10) , não se pode localizar os correspondentes bens que teriam sido adquiridos.  Mas, de acordo com a defesa, isto poderia ter ocorrido até por se tratar de aquisições realizadas há mais de dez anos. Argumenta que "neste caso, as contas devem ser tidas como iliquidáveis". De todo modo, ressalta que "todas as notas indicadas neste tópico tiveram pagamentos solicitados pelo Sr. Sebastião Antônio Batista após o término de seu mandato".
Restariam, assim, R$ 50.103,56 da terceira parcela (363.078,96 - 89.061,90 - 77.534,10 - 13.049,40 - 63.750,00 - 69.580,00) .
Sustenta que o dispositivo legal que disciplinava a respeito da identificação do convênio na nota fiscal não estabelecia obrigatoriedade (art. 30 da IN STN 01/97) . Isto porque trazia, em seu comando, a expressão "se for o caso", conforme transcreve:
Art. 30. As despesas serão comprovadas mediante documentos originais fiscais ou equivalentes, devendo as faturas, recibos, notas fiscais e quaisquer outros documentos comprobatórios serem emitidos em nome do convenente ou do executor, se for o caso, devidamente identificados com referência ao título e número do convênio.
Alega que um mero descumprimento de um dever formal não se sobrepõe à realidade. Sendo que, neste caso, deve prevalecer o princípio da verdade material, que norteia os julgamentos dessa Corte de Contas, segundo argumenta.
Apresenta um tópico assim intitulado:
Dos valores remanescentes em conta da FAET - supostos desvios pelo ex-presidente Sebastião Antônio Batista - objeto da ação penal n. 5000l63-40.20l0.404.7001/PR, em regular trâmite perante a Justiça Federal da Seção Judiciária do Paraná - Subseção Londrina-PR.
Afirma que durante todo o período de gestão e aplicação dos recursos do convênio, a FAET possuiu apenas um Presidente do Conselho Curador, Sr. Sebastião Antônio Batista, o qual foi "responsável pelas ordens de pagamentos etc. Trata-se da pessoa do ora tido como Responsável nestes Autos de Tomada de Contas Especial."
Seu mandato teria expirado em 1º de agosto de 2004, porém, "ele ainda continuou a ordenar despesas e solicitar transferências de pagamento após este período, de maneira, pois, indevida". Após o vencimento do mandato, os cargos de Presidente do Conselho Curador e Diretor teriam ficado vagos, sem realização de assembleia para definir os novos nomes. 
Segundo a defesa, após a aplicação dos recursos anteriormente indicados, em 1º de dezembro de 2005 havia em conta da FAET o saldo de R$ 88.954,40, conforme extrato (peça 2, p. 45) . Este seria o saldo final da 3ª parcela, R$ 50.103,56 em valores originais, conforme parágrafo 66, acrescido dos rendimentos. 
Afirma que em 22/12/2005, foi realizada uma transferência da conta corrente da FAET, no valor de R$ 43.868,00, em favor da Empresa MSE-Exaustores Industriais Ltda, "supostamente solicitada pelo Sr. Sebastião Antônio Batista, então ex-presidente, com assinatura conjunta do Sr. José Roberto Pontalti".  Logo, "do saldo de R$ 88.954,40 que havia na conta, restaram R$ 45.086,40." Corrobora esta afirmação da defesa o apontamento que consta na denúncia fornecida pelo Ministério Público à Justiça Federal (peça 28, p. 334) : "O desvio de dinheiro foi efetivado com a participação do réu JOSÉ ROBERTO PONTALTI, que autorizou as transferências bancárias da conta da FAET, como presidente do Conselho Diretor." A par disso, verifica-se, no extrato da conta bancária n. 104714-0 da FAET junto à Caixa Econômica Federal, agência 380, uma TED nesse valor e data (peça 2, p. 45) . 
Menciona a ocorrência de mais duas transferências à empresa Equipel Comércio e Equipamentos Ltda., que teriam sido promovidas por Sebastião Antônio Batista e José Roberto Pontalti. Uma efetuada em 9/2/2006, no valor de R$ 35.892,00 e outra em 11/4/2006, no valor de R$ 9.350,00 (débitos autorizados, conforme consta nos extratos bancários - peça 2, p. 49 e p. 53, respectivamente) . Releva observar que em correspondência encaminhada ao Ministério Público Federal, com data de 27/4/2007, a FAET/PR, representada pelo então Presidente do Conselho Curador, e pelo Presidente do Conselho Fiscal, comunicou a ocorrência destas três transferências (peça 1, p. 56) .
Afirma que esses repasses que teriam sido promovidos por Sebastião Antônio Batista e José Roberto Pontalti consumiram basicamente a totalidade do saldo remanescente da 3ª parcela e seus rendimentos (poupança) , restando na conta apenas o valor de R$ 632,55, conforme consta no extrato bancário, em 11/4/2006 (peça 2, p. 53) . 
A quarta parcela foi repassada em 1º de abril de 2006, no valor de R$ 1.223.486,00, mediante duas ordens bancárias (peça 4, p. 139) .
Desta parcela, "segundo denúncia do Ministério Público Federal", em 11 de abril de 2006, os Srs. Sebastião Ferreira Batista e José Roberto Pontalti "solicitaram a emissão de T.E.D. para a transferência de R$ 367.965,00 em favor da Empresa Vetta Comércio de Equipamentos Ltda., que fora devidamente debitada da conta da FAET em 18 de abril de 2006". 
Em suma, "segundo o Ministério Público Federal, o Sr. Sebastião Antonio Batista,  (...) teria supostamente desviado, pelo menos, os valores de R$ 458.293,00". Na verdade, há equívoco quanto a esse valor, pois a somatória correta seria de R$ 457.075,00.
Ao tomarem conhecimento desses fatos, os membros do Conselho Fiscal da FAET/PR teriam imediatamente promovido uma investigação interna, e após a eleição de uma nova presidência, teriam formalizado denúncia junto ao Ministério Público Federal, da qual teria resultado a Ação Penal n. 5000l63-40.20l0.404.7001/PR, perante a Justiça Federal da Seção Judiciária do Paraná - Subseção Londrina-PR. Paralelamente, os fatos teriam sido comunicados ao FNDE.
Com isso, assevera que "a FAET não possui qualquer participação" quanto aos valores indicados, "cujas contas devem ser prestadas pelo então responsável Sebastião Antonio Batista e, caso demonstrado a malversação destes valores, deve ser individualmente responsabilizado, sem qualquer consequência a esta Fundação."
Após constatadas as irregularidades, remanesciam na conta de poupança da FAET/PR, em 13/4/2006, R$ 851.304,55. É de observar que, equivocadamente, o valor informado nas alegações de defesa foi de R$ 850.872,00 (houve um depósito nesse valor, mas o saldo era de R$ 851.304,55) , conforme se vê no extrato (peça 2, p. 53) . A partir dessa data, "tanto a conta corrente quanto a poupança jamais foram movimentadas, seja pelo Conselho Fiscal ou por novas Diretorias."
Em 25 de novembro de 2009 o FNDE, em atenção a solicitação da FAET/MT, segundo a defesa, emitiu ofício informando qual a forma de se proceder à devolução dos valores remanescentes. Uma vez orientada, em 28 de dezembro de 2009 a FAET/PR devolveu R$ 1.114.773,65, que corresponde a R$ 851.304,55, acrescido dos rendimentos da poupança, desde 13/4/2006 (o que se confirma mediante extrato bancário - peça 2, p. 135) . Houve ainda a devolução de mais R$ 3.569,57, em 29/12/2009.
Ressalta que tais devoluções constam nos pareceres que compõem esta Tomada de Contas Especial (o que se confirma no subitem 5.1 do relatório do tomador de contas - peça 4, p. 109) . E acrescenta que "o FNDE, em suas informações e pareceres, acaba por incluir correção monetária na devolução do saldo, sem observar que os valores já foram devolvidos com a devida correção", visto que contemplaram os rendimentos da caderneta de poupança.
Quanto à CPMF, a defesa alega que tal despesa, ainda que não constasse no Plano de Trabalho, não poderia ser evitada, uma vez que era compulsória. Transcreve trecho da multicitada Informação n. 319/2010, do FNDE (subitem 6.2.3.1 - transcrito no parágrafo 10) , na qual há referência a parecer jurídico acolhido pelo Procurador Geral do FNDE no sentido de que tal despesa, por não estar prevista no Plano de Trabalho, implicaria aprovação das contas com ressalva. 
Em relação à ausência de aplicação dos recursos em conta poupança ou fundo de renda fixa, apontada no subitem 6.2.5.1 da mesma Informação n. 319/2010, cujo cálculo aponta uma perda de R$ 8.566,71, ocorrida em diversos períodos, entre 28/6/2002 a 13/8/2006, a defesa alega que isto ocorreu sempre em "períodos curtíssimos, já que a maioria dos valores que chegavam à conta foram em seguida utilizados" e que isso não gerou prejuízo ao erário, os recursos não aplicados apenas deixaram de render juros e correção monetária. É de se reconhecer que os períodos em que os recursos não foram aplicados realmente são curtos, conforme se verifica no quadro constante no subitem 6.2.5.1 da mesma Informação n. 319/2010 (peça 3, p. 275) .
Quanto à "Não comprovação do cumprimento do objeto do convênio", motivo da instauração da TCE, informado no relatório do tomador de contas especial, que implicou no posicionamento pela devolução integral dos recursos, a defesa apresentada se firma sobretudo nos seguintes argumentos: 
 (...) todos os valores recebidos pela FAET foram destinados única e exclusivamente para a construção do CEPAM de 3.431,35m2, e para a aquisição de alguns móveis essenciais (excluído os valores supostamente desviados por ex-presidente, cf. já explanado) .
 (...) 
AFAET e o SENAI vem fornecendo [desde 2005] milhares de cursos gratuitos à população alvo do PROEP e de outros programas voltados para a área de educação, efetivamente cumprindo com os objetivos do Programa.
Menciona diversos trechos de pareceres e manifestações produzidas no âmbito do próprio FNDE que atestam o cumprimento do objeto do convênio, em contraposição à conclusão que ao final foi adotada pelo ente repassador. Desnecessário aqui mencioná-las, visto que as principais delas já foram transcritas nessa instrução (no HISTÓRICO) .
Menciona também que a certa altura, atenta a "ajustes indicados pelo relatório" do repassador, a FAET propôs adequação do Plano de Trabalho e Projeto Político Pedagógico, "dentro do prazo indicado". Afirma que entre 2009 e 2014, após referidas adequações, o número de vagas disponibilizadas, entre pagas e gratuitas, foi o seguinte:
	Ano
	Total de vagas disponibilizadas
	Vagas gratuitas

	2009
	2.591
	1.565

	2010
	1.983
	1.125

	2011
	5.492
	3.793

	2012
	5.008
	3.538

	2013
	5.675
	3.421

	2014
	6.603
	4.184

Ressalta que no projeto aprovado originalmente havia a previsão total de apenas 340 vagas gratuitas em um ano (peça 28, p. 453) .
Análise (alegações de defesa da FAET/PR) 
As alegações de defesa trazidas pela Fundação Araponguense de Educação e Tecnologia mostram-se consistentes, sobretudo porque os principais fundamentos em que se sustentam estão expressos em manifestações expedidas no âmbito do próprio FNDE, algumas delas transcritas nesta instrução (no Histórico) . 
Em primeiro lugar porque o motivo da instauração da Tomada de Contas Especial, que seria a "Não comprovação do cumprimento do objeto do convênio" está em desconformidade com os próprios relatórios nos quais ela estaria fundamentada.
Conforme mencionado no parágrafo 8º, o relatório do tomador de contas está alicerçado sobretudo na análise da prestação de contas contida na Informação n. 319/2010, do FNDE. No entanto, essa mesma análise atesta que dos 33 indicadores que compõem o referencial de supervisão, apenas 02 não foram atendidos, 26 foram atendidos, 04 foram atendidos parcialmente, 01 não se aplicava à instituição. A par disso, atesta que houve devolução de R$ 1.118.343,22.
Além da importância devolvida, houve desvio de R$ 457.075,00 (valores não atualizados) , o qual não se pode atribuir à FAET/PR. Questão esta que é objeto da ação judicial em curso na Justiça Federal Criminal -  Ação Penal n. 5000163-40.2010.404.7001/PR, da qual resultou sentença condenatória em face de Waldomiro Milani Filho; José Roberto Pontalti; e Antonio Silvério de Almeida, conforme informado no parágrafo 28. Isto afasta da FAET/PR a imputação de responsabilidade pela ocorrência de "despesas não comprovadas documentalmente no montante de R$ 457.075,00".
A FAET/PR demonstra, em harmonia com relatórios do próprio concedente, que R$ 2.225.360,50 foram aplicados na construção da obra e R$ 312.974,50 na aquisição de bens móveis previstos. Ou seja, foram aplicados R$ 2.538.335,00, de um montante transferido de R$ 3.820.381,50. 
A questão da disponibilização de vagas gratuitas em cursos oferecidos, que em determinado momento estaria abaixo do pactuado foi superada, conforme elementos apresentados pela defesa. Além disso, há que se considerar que essa questão, ao longo do tempo, vai estar sempre na dependência da Administração vigente na entidade, juntamente com os agentes que a controlam, inclusive o Ministério Público, que tem o papel de velar pelas fundações  (Art. 66 do Código Civil) . É inconcebível um acompanhamento nesse sentido por parte do controle externo, ou mesmo do concedente, sem limite temporal. A par disso, como não houve aplicação integral do orçamento previsto, não seria desarrazoado admitir que em algum momento o cumprimento das metas pudesse ficar prejudicado.
Quanto ao saldo não utilizado do convênio, a comprovação de que o valor permaneceu em caderneta de poupança, cujo saldo foi integralmente recolhido, e com acréscimo de R$ 3.569,57, conforme parágrafo 9º, afasta a imputação de débito por atraso no recolhimento.
A questão das notas fiscais sem identificação do convênio, embora caracterize descumprimento da legislação aplicável, não é suficiente, por si só, para a glosa da despesa. 
Quanto à apontada "negativa de aplicação financeira dos valores relativos ao convênio", há que se reconhecer que os períodos em que os recursos não foram aplicados foram curtos, conforme comentado no parágrafo 85.
Apesar destas falhas ou impropriedades, indicadas nos dois parágrafos precedentes, ditas ocorrências não parecem motivo suficiente para comprometimento do objeto do convênio, de modo que não são suficientes para a chancela de irregularidade nas presentes contas. 
Diante disso, considera-se que as alegações de defesa apresentadas pela Fundação Araponguense de Educação e Tecnologia - FAET/PR devem ser acolhidas, uma vez que elidem as irregularidades apontadas na presente tomada de contas especial, julgando-se, em consequência, as contas, pela regularidade com ressalva, dando-lhe quitação.
- Alegações de defesa de José Roberto Pontalti (peças 76 e 80) 
Em atenção à citação (Oficio 406/2016 - TCU/SECEX-PR - peça 57) , o Sr. José Roberto Pontalti, por seu advogado, compareceu aos autos apresentando suas alegações de defesa - peça 80 (encaminhada também por email, anteriormente - peça 76) .
Inicia por comentar extensamente sobre a necessidade de qualificação técnica para a população carente de Arapongas e que a percepção dessa necessidade o teria levado a participar da Fundação Araponguense de Educação e Tecnologia - FAET/PR. E que exerceu o cargo de diretor sem remuneração "apenas para cumprir com sua função social".
Quanto às transferências, caracterizadas como "despesas não comprovadas documentalmente", nos termos da citação, alega que não possui conhecimento técnico da área pública, que agiu sempre com boa fé e que sempre acreditou inteiramente no Sr.  Sebastião Antônio Batista, que abonava todos os atos que eram levados à sua participação. 
Em razão dessa confiança é que teria autorizado a realização das despesas, como de resto teriam sido todos os atos por ele praticados, conforme se depreende das afirmativas constantes na manifestação, como por exemplo: "não havia qualquer motivo para desconfiança, e assim lhe competia assinar a autorização para transferência dos valores para aquisição das máquinas objeto do processo de licitação." Em outro ponto, afirma: "não cabia ao defendente mudar o rumo das coisas, (...) só restava ao defendente após a assinatura do Diretor Presidente assinar a autorização para a transferência do recurso a empresa vencedora". Reconhece, portanto, que assinou as transferências.
Alega também que teve cerceado o seu direito de defesa e do contraditório, e que a citação efetuada pelo TCU é o primeiro ato do qual o defendente toma ciência de que as contas prestadas foram irregulares, sendo que ele deveria ter sido intimado a se manifestar no processo de prestação de contas do convênio.
De toda a manifestação trazida, pode-se extrair uma série de afirmativas que dão a tônica da defesa apresentada, conforme se transcreve a seguir.
 (...) 
o defendente permaneceu como diretor da fundação, mas todas as operações foram gerenciadas pelo Diretor Presidente Sebastião Antonio Batista,
 (...) 
deve ser isentado de qualquer responsabilidade, vez que não se encontrava à frente da gestão dos recursos
 (...) 
que não estamos tratando de gestores públicos dotados de conhecimentos técnicos, 
 (...) 
após o seu afastamento do cargo de diretor, em nenhum momento fora intimado de que havia qualquer irregularidade na prestação de contas do convênio, 
 (...) 
não há nos autos indícios de locupletamento ou de dolo do defendente, entendo haver necessidade de perquirir a existência de culpa.
 (...) 
Não cabia ao Diretor a função de fiscalizar ou mesmo supervisionar a execução dos contratos assinados pelo Diretor Presidente
 (...) 
o defendente não se beneficiou com os valores questionados. Esses valores foram pagos às empresas vencedoras do certame licitatório, conforme o ato exigia com todas as formalidades do direito público que rege as licitações como era de direito, e apenas elas, as vencedoras poderiam se beneficiar caso não entregasse dentro do prazo os maquinários.
 (...) se o defendente não usufruiu qualquer benefício dessas importâncias, e se os recursos não se destinavam ao defendente, como exigir dele reparação solidária com as empresas que se beneficiaram?
 (...) 
a cobrança, deve recair exclusivamente a quem deles se beneficiou, nunca da pessoa do administrador cuja conduta não foi dolosa, culposa ou de qualquer modo repreensível.
 (...) 
Não competia ao defendente, a função ou atribuição de fiscalizar os atos gerenciais do processo administrativo 
 (...) 
diante do oficio já assinado pelo o Diretor do Conselho Curador e Presidente da Comissão de Licitação (Sebastião) , pessoa que até então era de sua inteira confiança (...) que o defendente autorizou o pagamento para aquisição de maquinários às empresas que haviam participado do certame licitatório e havia vencido
 (...) 
não podemos no caso em tela fazermos a aplicação da responsabilidade objetiva, sem que haja a demonstração de ter o mesmo agido com dolo
 (...) 
que em momento algum o defendente aceitou ocupar o cargo de Diretor para praticar qualquer ato lesivo tanto a fundação como ao erário público
 (...) 
conforme já colocamos o defendente não era possuidor de experiência nem de conhecimentos de como funcionava todas as formalidades da gestão pública
 (...) 
Não havia outro caminho a trilhar, nem motivo algum para desconfiar de qualquer ato, pois o Diretor Presidente era pessoa de reputação ilibada (...) Presidente, não havia outra atitude a ser tomada, a não ser o pagamento dos equipamentos às empresas vencedoras
 (...) 
se ocorreu qualquer desviou de conduta esta fora por parte das empresas vencedoras, que receberam o pagamento para entregar os equipamentos, (...) não pode o defendente ser responsabilizado
 (...) 
Não pode agora o defendente ser responsabilizado por qualquer ato na fase da execução do contrato, pois não cabia ao mesmo tal fiscalização, nem mesmo como impedir que ocorresse qualquer conduta lesiva, não se pode exigir referida conduta de qualquer agente público;
 (...) 
Não podemos enquadrar a conduta do defendente como uma conduta ilícita grave, eis que não possuia atribuição de fiscalização 
Análise (alegações de defesa de José Roberto Pontalti) 
A defesa trazida não merece prosperar. O defendente, por seu advogado, reconhece que assinou as transferências em questão.
Toda a argumentação de que não tinha conhecimento técnico da área pública e que exerceu o cargo para cumprir uma função social não faz sentido. 
Se realmente exercia o cargo com o propósito de contribuir para o bem da comunidade, de cumprir uma função social, como afirma, seus atos seriam praticados com todo o zelo.
Não é necessário nenhum conhecimento técnico da Administração Pública para se saber que não se deve assinar um pagamento sem o menor conhecimento do que se trata, nem mesmo se o objeto do pagamento existe. É inconcebível que seus atos tenham sido praticados tão somente pela suposta confiança por ele depositada em Sebastião Antônio Batista.  
Não foi outra a conclusão a que se chegou na esfera judicial. Os elementos probatórios lá examinados levaram à conclusão de que ficou "provada a materialidade nas condutas narradas na denúncia.", conforme consignado na sentença, parcialmente transcrita nos parágrafo 32 e 33.
Ademais, ao efetuar tais transferências, estava usurpando do cargo de Presidente do Conselho Diretor, uma vez que seu mandato estava vencido, segundo informou a FAET/PR (peça 1, p. 44) .
Assim, considera-se que as alegações de defesa apresentadas pelo Sr. José Roberto Pontalti devem ser rejeitadas.
- Alegações de defesa de Antônio Silvério de Almeida (peça 90) 
Em atenção à citação (Oficio 407/2016 - TCU/SECEX-PR - peça 60) , o Sr. Antônio Silvério de Almeida, por seu advogado, compareceu aos autos apresentando suas alegações de defesa (peça 90) .
Inicia por admitir que efetivamente era administrador da empresa Vetta Comércio de Equipamentos Ltda., sem fazer referência à sua participação como representante da Equipel Comércio de Equipamentos Ltda. 
Embora fosse administrador da mencionada empresa Vetta, não participou da licitação para o fornecimento de equipamentos à FAET. Apenas enviou um orçamento para possível participação futura. O depósito de R$ 367.965,00 foi efetuado indevidamente na conta da empresa, mas foi devolvido ao Sr. Sebastião Antônio Batista, a quem se refere como presidente da FAET/PR. O relato do ocorrido é feito nos seguintes termos:
Passados alguns dias [do enviou do orçamento], a empresa VETTA notou um depósito na conta corrente no valor de R$ 367.965,00. Ato contínuo recebeu um telefonema de um funcionário da FAET (WALDOMIRO MILANI FILHO) que lhe informou sobre o depósito e que este teria sido autorizado pelo Presidente, Sr. SEBASTIÃO ANTONIO BATISTA, e que seria referente à compra parcial de equipamentos constantes do orçamento retro mencionado.
Estranhando o fato, eis que não havia ainda ocorrido a licitação, o requerente inquiriu sobre a impossibilidade da entrega do equipamento sem o devido processo licitatório. O funcionário WALDOMIRO respondeu que o Presidente SEBASTIÃO resolveria o caso. O requerente afirmou que sem nota de empenho não poderia manter o dinheiro sob depósito na conta corrente da empresa, e que devolveria, então, o valor. No dia posterior, o requerente recebeu nova ligação telefônica da FAET - Sr. WALDOMIRO - aonde foi dito que o dinheiro deveria ser devolvido em espécie, diretamente para o Presidente SEBASTIÃO. Então, o requerente realizou o saque da quantia depositada e, pessoalmente, dirigiu-se até a cidade de Arapongas e, junto como Sr. WALDOMIRO, entregou o dinheiro diretamente nas mãos do Presidente da FAET, Sr. SEBASTIÃO ANTONIO BATISTA, sob recibo.
Referido recibo foi assinado pelo então o Presidente da FAET, sendo que no procedimento investigatório criminal - Inquérito Policial nº 568/06realizado pela Policia Federal, restou periciado e, ao final, constatou-se a AUTENTICIDADE DA ASSINATURA do Presidente da FAET no referido documento. Tal fato consta, também nos autos do Processo Criminal Nº 5000163-40.2010.4.04.7001 que tramita na 5a Vara Federal de londrina, PR.
Esses foram, em suma, os fatos que ensejaram o depósito e devolução do valor de R$ 367.965,00 por parte do requerido.
Argumenta que os fatos por ele narrados demonstrariam absoluta boa fé, visto que não teria aceitado manter qualquer relação comercial sem o devido processo licitatório, além de ter devolvido o valor que fora depositado na conta da empresa ao presidente da entidade depositante.
Apresenta, em anexo, cópia do recibo assinado por Sebastião Antônio Batista, assim como cópia do resultado da perícia grafotécnica que constatou sua autenticidade (peça 90, p. 6 e 7/11, respectivamente) .
Ante as informações e argumentos trazidos, sustenta que não praticou qualquer ato ilícito e, por consequência, não tem nenhuma responsabilidade quanto ao ressarcimento da importância em questão, sendo que "A responsabilidade pelo ressarcimento do valor deve ser unicamente atribuída ao Presidente da FAET, que agiu com verdadeiro dolo."
Análise (alegações de defesa de Antônio Silvério de Almeida) 
As alegações de defesa trazidas pelo Sr. Antônio Silvério de Almeida não merecem prosperar. 
Ele nada comentou a respeito dos pagamentos efetuados à Equipel Comércio de Equipamentos Ltda., empresa da qual era representante (R$ 35.892,00 em 09/02/2006 e R$ 9.350,00 em 11/04/2006) .
Em relação à transferência de R$ 367.965,00 à empresa Vetta, atual Prequip - Comercial de Equipamentos Eireli-EPP, embora argumente que a importância foi devolvida ao "presidente" da entidade, na verdade o que houve foi um conluio para desvio de recursos públicos, no qual sua participação restou comprovada. 
Os elementos probatórios examinados no âmbito da Justiça Federal levaram à conclusão de que ficou "provada a materialidade nas condutas narradas na denúncia.", conforme consignado na sentença, parcialmente transcrita nos parágrafos 32 e 33.
Ficou caracterizado, no processo judicial, que, além da importância de R$ 367.965,00, que havia sido transferida da FAET/PR à empresa Vetta, R$ 35.892,00, transferidos à Equipel Comércio de Equipamentos Ltda., também foram, posteriormente, repassados a Sebastião Antônio Batista. Repasses esses que foram efetuados por Antônio Silvério de Almeida, o qual se apropriou da importância de R$ 9.350,00. 
Não obstante a independência das instâncias, as informações colhidas e analisadas no âmbito da multicitada Ação Penal, de conhecimento público, mediante sentença, são plenamente válidas para caracterizar a ocorrência do desvio de recursos, bem como a sua autoria. Por conseguinte, são válidas também para a responsabilização no âmbito dessa Corte de Contas, na linha do raciocínio exposto pelo Ministro Benjamin Zymler, no Voto condutor do Acórdão 2193/2017-TCU-Plenário.
A par disso, nos termos do que dispõe o inciso II do art. 71 da Constituição, qualquer pessoa física ou jurídica que der causa a perda, extravio ou outra irregularidade de que resulte prejuízo ao erário público, deve ser responsabilizada pelo TCU. Verifica-se, no caso em exame, a relação de causalidade entre a ação do responsável e o dano causado e a presença de dolo ou culpa grave da pessoa física (o que não se vê em relação às empresas às quais ela estava vinculada) . Situação esta que se amolda ao raciocínio exposto pelo no Voto condutor do Acórdão 1637/2016-TCU-Plenário (também da relatoria do Ministro Benjamin Zymler) .
Assim, considera-se que as alegações de defesa apresentadas pelo Sr. Antônio Silvério de Almeida devem ser rejeitadas, pelo que deve ser responsabilizado não apenas pela importância de R$ 9.350,00, da qual se apropriou (conforme constas na sentença judicial várias vezes aqui mencionada) , mas também pela importância de R$ 35.892,00, que havia sido transferida para a Equipel Comércio de Equipamentos Ltda., e pela importância de R$ 367.965,00, que havia sido transferida à empresa Vetta Comércio de Equipamentos Ltda., atual Prequip - Comercial de Equipamentos Eireli-EPP, uma vez que, conforme caracterizado no âmbito da Justiça Federal, participou ativamente de um grande conluio para desvio de recursos públicos.
- Alegações de defesa da Equipel Comércio de Equipamentos Ltda. - ME (peças 105 e 107) 
Em atenção à citação (Oficio 617/2016 - TCU/SECEX-PR - peça 94) , o Sr. Evandro Maciel Costa, representante legal de Equipel Comércio de Equipamentos Ltda. - ME, por seu advogado, compareceu aos autos apresentando suas alegações de defesa (peças 105 e 107) .
Primeiramente apresenta defesa em nome de Evandro Maciel Costa (peça 105) , embora apenas a empresa tenha sido citada. Posteriormente, em nome da Equipel (peça 107) .
Reconhece que recebeu, em 2006, dois depósitos bancários (R$ 35.892,00 e R$ 9.350,00) . Contudo, tais valores teriam sido depositados equivocadamente na conta da Equipel, que havia apenas enviado uma cotação de preços à FAET/PR, a pedido.
Uma vez constatado o depósito, a Equipel promoveu a devolução, "ao então Presidente da FAET, Sr. Sebastião Antonio Batista, através de preposto, (...) conforme se comprova pelo RECIBO em anexo." Ressalta que "o RECIBO entregue pelo preposto da FAET foi firmado pela Empresa M S E EXAUSTORES, empresa que forneceria o objeto da Licitação." (peça 105, p. 8) .
Afirma categoricamente que "A responsabilidade efetiva pelo ressarcimento portanto é da FAET e de seu Presidente, Sr. Sebastião Antonio Batista, o qual realizou o depósito indevidamente e, após, recebeu os valores em restituição".
Informa que a empresa foi baixada na data de 17/10/2007, conforme certidão trazida em anexo às alegações (peça 105, p. 7) .
Análise (alegações de defesa da Equipel Comércio de Equipamentos Ltda. - ME) 
As informações constantes nos autos, relacionadas às importâncias transferidas pela FAET/PR à Equipel Comércio de Equipamentos Ltda. - ME, extraídas da ação criminal em curso na Justiça Federal, indicam a ocorrência de um conluio que visava desvio de recursos públicos, do qual participou ativamente um representante da empresa, Sr. Antônio Silvério de Almeida, conforme se extrai da sentença judicial várias vezes referida nessa instrução.
Contudo, não há elementos para caracterizar uma participação deliberada da empresa, por seus sócios proprietários.  
Assim, considera-se que as alegações de defesa trazidas pelo Sr. Evandro Maciel Costa, antigo sócio da empresa Equipel Comércio de Equipamentos Ltda., devem ser acolhidas.
- Alegações de defesa da Prequip - Comercial de Equipamentos Eireli-EPP, e de Eduardo Vettorello de Almeida, e Robson Vetorello de Almeida (peças 86 e 87) 
Em atenção às citações (ofícios n. 411/2016, n. 412/2016 e n. 413/2016, todos expedidos pela Secex-PR - peças 56, 61 e 62) , compareceram os autos, a Prequip - Comercial de Equipamentos Eireli-EPP (peça 87) e seus sócios Eduardo Vettorello de Almeida e Robson Vetorello de Almeida (peça 86) , com suas alegações de defesa. 
Em ambas as alegações, as quais têm o mesmo teor e forma, trazidas pelo mesmo advogado, Dr. Fabiano Lopes, há o reconhecimento de que a empresa Vetta Comércio de Equipamentos Ltda., cujo nome foi alterado para Prequip - Comercial de Equipamentos Eireli-EPP, recebeu, em 2006, um depósito em sua conta no importe de R$ 367.965,00. Contudo, afirma a defesa que "dito valor foi depositado de forma equivocada na conta da VETTA".
Contudo, ao tomar conhecimento da situação, a empresa devolveu a importância "ao então presidente da FAET, Sr. Sebastião Antonio Batista.", o que se comprova mediante recibo (peça 87, p. 6) - Sebastião declara ter recebido de Antonio Silvério de Almeida a importância de R$ 367.965,00. Ressalta que esse recibo foi "juntado inclusive em processo criminal para apurar delitos cometidos na referida licitação" e que foi examinado por perícia grafotécnica que atestou a veracidade da assinatura.
Por conseguinte, assevera que a Prequip não tem qualquer dever de efetuar a devolução de numerário, do qual "não se valeu, não tendo qualquer benefício com o ocorrido, muito menos praticado qualquer ato para lesar o erário."
Afirma categoricamente que "A responsabilidade efetiva pelo ressarcimento portanto é da FAET e de seu Presidente, Sr. Sebastião Antonio Batista, o qual recebeu os valores em restituição e ficou com o numerário."
Análise (alegações de defesa da Prequip - Comercial de Equipamentos Eireli-EPP, e de Eduardo Vettorello de Almeida, e Robson Vetorello de Almeida) 
A análise que se faz em relação à empresa Prequip e seus atuais sócios (antiga empresa Vetta) não é diferente do que se conclui em relação à empresa Equipel. Verifica-se, em ambos os casos, que as informações extraídas da ação criminal em curso na Justiça Federal indicam a ocorrência de um conluio que visava desvio de recursos públicos, do qual participou ativamente um representante da empresa, Sr. Antônio Silvério de Almeida, conforme se extrai da sentença judicial proferida nos autos da mencionada ação criminal, várias vezes mencionada nessa instrução.
Contudo, não há elementos para caracterizar uma participação deliberada da empresa Vetta Comércio de Equipamentos Ltda., por seus sócios na época. Muito menos por parte da atual Prequip - Comercial de Equipamentos Eireli-EPP e seus sócios. Vale lembrar que a razão social da Vetta foi alterada para Prequip, e que a composição societária também mudou. 
Assim, considera-se que as alegações de defesa trazidas pela Prequip - Comercial de Equipamentos Eireli-EPP, e por seus sócios Eduardo Vettorello de Almeida e Robson Vetorello de Almeida, devem ser acolhidas. 
CONCLUSÃO
Em face da análise promovida, propõe-se acolher as alegações de defesa apresentadas pela Fundação Araponguense de Educação e Tecnologia - FAET/PR (análise contida nos parágrafos 90 a 100) , bem como da Equipel Comércio de Equipamentos Ltda. - ME (análise contida nos parágrafos 134 a 136) ; da Prequip - Comercial de Equipamentos Eireli-EPP (análise contida nos parágrafos 142 a 144) ; e dos Srs. Eduardo Vettorello de Almeida e Robson Vetorello de Almeida (análise contida nos parágrafos 142 a 144) , uma vez que foram suficientes para elidir as irregularidades que lhes foram atribuídas. 
Quanto ao mérito das contas, propõe-se, em relação à Fundação Araponguense de Educação e Tecnologia - FAET/PR, o julgamento das contas pela regularidade com ressalvas, dando-lhe quitação. Em relação à Equipel Comércio de Equipamentos Ltda. - ME; à Prequip - Comercial de Equipamentos Eireli-EPP; e aos Srs. Eduardo Vettorello de Almeida e Robson Vetorello de Almeida, propõe-se o julgamento das contas pela regularidade, com quitação plena.
Propõe-se rejeitar as alegações de defesa apresentadas pelos Srs. José Roberto Pontalti e Antônio Silvério de Almeida, uma vez que não foram suficientes para sanear as irregularidades a eles atribuídas, sendo que suas contas devem ser julgadas irregulares, com fundamento na alínea "d" do inciso III do art. 16 da Lei 8.443/1993, condenando-os em débito pelas importâncias desviadas, as quais somam R$ 457.075,00 (valores da época) , conforme consta no subitem 6.2.2.1 da Informação n. 319/2010- DIPRE/COAPC/CGCAP/DIFIN/FNDE/MEC, datada de 23 de agosto de 2010, parcialmente transcrita no parágrafo 14. A par disso, propõe-se que lhes seja aplicada a multa prevista no art. 57 da Lei 8.443/1992.
Diante da revelia do Sr. Sebastião Antônio Batista e inexistindo nos autos elementos que permitam concluir pela ocorrência de boa-fé ou de outros excludentes de culpabilidade em sua conduta, propõe-se que suas contas sejam julgadas irregulares, com fundamento na alínea "d" do inciso III do art. 16 da Lei 8.443/1993, e que seja condenado em débito pelas importâncias desviadas, as quais somam R$ 457.075,00 (valores da época) , conforme consta no subitem 6.2.2.1 da Informação n. 319/2010- DIPRE/COAPC/CGCAP/DIFIN/FNDE/MEC, datada de 23 de agosto de 2010, parcialmente transcrita no parágrafo 14. A par disso, propõe-se que lhe seja aplicada a multa prevista no art. 57 da Lei 8.443/1992.
Quanto à empresa MSE Exaustores Industriais Ltda. ME, deve ser considerada revel. Não obstante, não há elementos para caracterizar sua participação deliberada, por seus proprietários, no conluio anteriormente referido, conforme análise constante nos parágrafos 44 a 54. Diante disso, deve-se considerar elididas as responsabilidades que lhes foram inicialmente imputadas.
PROPOSTA DE ENCAMINHAMENTO
Diante do exposto, submetem-se os autos à consideração superior, com a seguinte proposta de encaminhamento:
150.1. considerar revel o Sr. Sebastião Antônio Batista e a empresa MSE Exaustores Industriais Ltda. ME;
150.2. com fundamento nos arts. 1º, inciso I, 16, inciso III, alínea "d", e § 2º da Lei 8.443/1992 c/c os arts. 19 e 23, inciso III, da mesma Lei, e com arts. 1º, inciso I, 209, inciso IV e § 5º, 210 e 214, inciso III, do Regimento Interno, que sejam julgadas irregulares as contas do Sr. Sebastião Antônio Batista (CPF XXX.675.369-XX) , ex-presidente da Fundação Araponguense de Educação e Tecnologia - FAET/PR; do Sr. José Roberto Pontalti (CPF XXX.771.509-XX) , ex-Diretor da Fundação Araponguense de Educação e Tecnologia - FAET/PR e do Sr. Antônio Silvério de Almeida (CPF XXX.938.581-XX) , e condená-los, solidariamente, ao pagamento das quantias a seguir especificadas, com a fixação do prazo de quinze dias, a contar das notificações, para comprovarem, perante o Tribunal (art. 214, inciso III, alínea "a", do Regimento Interno) , o recolhimento das dívidas aos cofres do Fundo Nacional de Desenvolvimento da Educação - FNDE/Ministério da Educação, atualizadas monetariamente e acrescidas dos juros de mora, calculados a partir das datas discriminadas, até a data do (s) recolhimento (s) , na forma prevista na legislação em vigor.
	VALOR ORIGINAL (R$) 
	DATA DA OCORRÊNCIA

	43.868,00
	22/12/2005

	35.892,00
	09/02/2006

	367.965,00
	04/04/2006

	9.350,00
	11/04/2006

150.3. aplicar aos Srs. Sebastião Antônio Batista (CPF XXX.675.369-XX) , José Roberto Pontalti (CPF XXX.771.509-XX) , e Antônio Silvério de Almeida (CPF XXX.938.581-XX) , individualmente, a multa prevista no art. 57 da Lei 8.443/1992 c/c o art. 267 do Regimento Interno, com a fixação do prazo de quinze dias, a contar da (s) notificação (ões) , para comprovar (em) , perante o Tribunal (art. 214, inciso III, alínea "a", do Regimento Interno) , o recolhimento da (s) dívida (s) aos cofres do Tesouro Nacional, atualizada (s) monetariamente desde a data do acórdão até a do (s) efetivo (s) recolhimento (s) , se for (em) paga (s) após o vencimento, na forma da legislação em vigor;
150.4. autorizar, desde logo, nos termos do art. 28, inciso II, da Lei 8.443/1992, a cobrança judicial das dívidas caso não atendidas as notificações;
150.5. com fundamento nos arts. 1º, inciso I, 16, inciso I, 17 e 23, inciso I, da Lei 8.443/1992 c/c os arts. 1º, inciso I, 207 e 214, inciso I, do Regimento Interno, que sejam julgadas regulares as contas da empresa Equipel Comércio de Equipamentos Ltda. - ME (CNPJ 01.717.587/0001-17) ; da empresa Prequip - Comercial de Equipamentos Eireli-EPP (CNPJ nº 04.879.948/0001-10) ; da empresa MSE Exaustores Industriais Ltda. ME (CNPJ 04.854.623/0001-82) ; e dos Srs. Eduardo Vettorello de Almeida (CPF XXX.521.769-XX) e Robson Vetorello de Almeida (CPF XXX.964.029-XX) , dando-se-lhes quitação plena.
150.6. com fundamento nos arts. 1º, inciso I, 16, inciso II, 18 e 23, inciso II, da Lei 8.443/1992, c/c os arts. 1º, inciso I, 208 e 214, inciso II, do Regimento Interno, que sejam julgadas regulares com ressalva as contas da Fundação Araponguense de Educação e Tecnologia - FAET/PR (CNPJ 03.999.912/0001-07) , dando-se-lhe quitação. [...]".
3.	O Ministério Público junto a este Tribunal, à Peça 117, manifesta-se, na essência, de acordo com a proposta oferecida pela unidade técnica, ante as seguintes considerações:
	"[...] 5. Merece destaque o fato de a proposta não contemplar condenação da entidade convenente em débito, destoando do entendimento pacificado no incidente de uniformização apreciado por meio do Acórdão 2763/2011-TCU-Plenário (Relator Min. Augusto Sherman) e consolidado no enunciado 286 da súmula da jurisprudência desse Tribunal, com o seguinte teor:
SÚMULA TCU 286: A pessoa jurídica de direito privado destinatária de transferências voluntárias de recursos federais feitas com vistas à consecução de uma finalidade pública responde solidariamente com seus administradores pelos danos causados ao erário na aplicação desses recursos. 
Não obstante o entendimento jurisprudencial mencionado, a proposta da unidade técnica está correta nesse ponto, pois o caso sob exame se distingue dos precedentes que resultaram no enunciado acima. O principal precedente consiste no mencionado Acórdão 2763/2011-TCU-Plenário, que decidiu incidente de uniformização de jurisprudência sobre o assunto, tendo constado do voto condutor a seguinte fundamentação (grifamos) :
De início, manifesto minha concordância com as conclusões do MP/TCU, cujos fundamentos incorporo ao meu voto, com a finalidade de apresentar a este Tribunal a uniformização do entendimento quanto à identificação das pessoas que devem responder por danos ao erário ocorridos na aplicação de transferências voluntárias de recursos federais a entidades privadas, com vistas à consecução de uma finalidade pública.
A tese sustentada pelo representante do MP/TCU é de que a pessoa jurídica de direito privado, ao celebrar avença com o poder público federal, objetivando alcançar uma finalidade pública, assume o papel de gestora pública naquele ato e, em consequência, está sujeita ao cumprimento da obrigação pessoal de prestar contas ao poder público, nos termos do artigo 70, parágrafo único, da Constituição Federal; por conseguinte, passa a recair, também, sobre essa entidade a presunção iuris tantum de ter dado causa a dano ao erário eventualmente ocorrido na execução da avença, por imposição constitucional, com base no disposto no mesmo art. 70, parágrafo único, combinado com a parte final do inciso II do art. 71 da Carta Magna. 
Vê-se que o fundamento da dupla imputação nos casos de dano ao erário ocorrido na gestão de recursos repassados a entidades privadas mediante transferências voluntárias baseia-se na presunção iuris tantum de que o gestor pessoa natural e a entidade convenente provocaram o dano. 
No caso ora apreciado, tal presunção relativa cede diante da comprovação da ocorrência de conluio entre os responsáveis Sebastião Antônio Batista, José Roberto Pontalti e Antônio Silvério de Almeida para desviar recursos da fundação convenente, mediante autorização de transferências de valores às empresas MSE e Equipel, sem que qualquer serviço fosse prestado ou bem fornecido à entidade convenente. Em momento posterior, os valores referentes aos pagamentos eram entregues em espécie por representantes das empresas ao Sr. Sebastião Antônio Batista, eventualmente retendo comissão de 10% acrescida do valor dos impostos devidos.
Assim, restou comprovado que a entidade privada convenente não foi beneficiada pela irregularidade. Foi, na verdade, vítima do ilícito, conforme modus operandi descrito na sentença condenatória à peça 113 (Ação Penal 5000163-40.2010.404.7001 - Justiça Federal/Seção Judiciária do Paraná - apelação ainda não julgada, conforme consulta em 16/7/2018) e reproduzido na instrução da unidade técnica (peça 114, p. 7-8, grifamos) :
2.2. Da fraude à licitação e desvio de verbas em concurso de pessoas
A fraude se refere à licitação realizada para compra e instalação de uma central exaustora. No caso do desvio, são três fatos relacionados, pois foram realizadas transferências bancárias em: (1) 22/12/2005, à empresa MSE; (2) 09/02/2006 e (3) 11/04/2006, à empresa EQUIPEL.
Materialidade
A materialidade deste delito emerge dos documentos juntados no evento 1, os quais constam no Inquérito Policial n. 568/2006: atas de reunião extraordinária do conselho Fiscal da FAET; extrato bancário da conta corrente na Caixa Econômica Federal com valores do convênio MEC/PROEP; solicitações de transferência bancária em favor das empresas MSE Exaustores e EQUIPEL assinadas por SEBASTIÃO ANTONIO BATISTA e JOSÉ ROBERTO PONTALTI; solicitação de abertura de processo licitatório n. 23002.000346/2005-14, Portaria n. 01 de 2005 (designação de comissão especial de licitação) ; Licitação Pregão n. 01/2005; cartas proposta de Equipel e Savana; recibo com assinatura falsa em nome de Elói Ruaro (cfe. Laudo n. 106/2013 - ev. 166) . Além disso, depoimentos das testemunhas arroladas no processo e interrogatórios dos réus (ev. 90, 112, 121, 168, 237, 338, 393, 438, e 458) .
 (...) 
Não houve entrega da central exaustora, portanto, não poderia ser emitida nota de empenho e muito menos efetuado o pagamento. (...) O primeiro pagamento fora efetuado à empresa totalmente diferente, MSE [pagamento de R$ 43.868,00], com a simples anotação no ofício de que seria fornecedora da EQUIPEL. Dois pagamentos foram devolvidos a WALDOMIRO e SEBASTIÃO, mas o último, que equivale a dez por cento mais impostos da licitação, não foram devolvidos por ANTONIO [R$ 9.350,00 - 11/04/2006].
Assim, está provada a materialidade nas condutas narradas na denúncia.
 (...) 
2.3. Do art. 312, § 1º c/c art. 327, § 1º, c/c art. 29, todos do CP
Fato referente à última transferência de verbas, realizada no dia 18/04/2006, à empresa VETTA COMÉRCIO DE EQUIPAMENTOS LTDA.
Materialidade
A materialidade deste delito é verificada através dos documentos juntados no evento 1, os quais constam no Inquérito Policial n. 568/2006: atas de reunião extraordinária do conselho Fiscal da FAET; extrato bancário da conta corrente na Caixa Econômica Federal com valores do convênio MEC/PROEP; solicitação de transferência bancária em favor da empresa VETTA Comércio de Equipamentos, assinada por SEBASTIÃO ANTONIO BATISTA e JOSÉ ROBERTO PONTALTI; das cotações de preço n. 003/2006 e 004/2006 encaminhadas pela VETTA, cotações de preços encaminhadas pelas empresas Laboreq e AMLUZ (f. 125-133 do IPL) , recibo assinado por SEBASTIÃO pelo recebimento do valor de RS 367.965,00 em dinheiro; Laudo n. 2817/2007 - SETEC/SR/DPF/PR. Além disso, depoimentos das testemunhas arroladas no processo e interrogatórios dos réus (ev. 90, 112, 121, 168, 237, 338, 393, 438, e 458) .
De acordo com o Laudo n. 2817/2007:
"Face ao resultado dos exames e de acordo com os padrões gráficos fornecidos, os Peritos concluem que o lançamento manuscrito à guisa de assinatura presente no documento questionado, acostado às fls. 171 do inquérito, é autêntico, ou seja, é proveniente do punho escritor de SEBASTIÃO ANTONIO BATISTA."
Assim houve a transferência do valor de R$ 367.965,00 à empresa VETTA, que pertencia ao réu ANTONIO. Este, em viagem de Curitiba a Arapongas, trouxe o dinheiro em espécie e entregou a WALDOMIRO, para que repassasse a SEBASTIÃO, conforme recibo.
 (...) 
Destarte, pelo conjunto de provas nos autos e depoimento colhidos, reputo comprovada a autoria e o dolo quanto às condutas narradas na denúncia.
Além disso, reforça a ausência de responsabilidade da fundação convenente o fato de que, consoante alegou a entidade, o mandato do Sr. Sebastião Antônio Batista como dirigente já havia se encerrado quando este ordenou as transferências dos valores que viriam a ser desviados em seu proveito (peça 28, p. 23 e 81) . 
Desse modo, mostra-se correta a proposta de não considerar a entidade convenente como responsável solidária pelo dano.
Chama atenção também o fato de o Sr. Waldomiro Milani Filho ter sido condenado no processo penal por ter concorrido para os desvios em questão e não ter sido arrolado como responsável nesta TCE. 
Sobre o ponto, a unidade técnica observa que "promover, agora, sua citação, passados cerca de 12 anos da ocorrência dos fatos, iria contra o princípio da economia processual".
De fato, há entendimento do TCU no sentido de que "não há necessidade de chamamento, no processo de controle externo, de todos os corresponsáveis por débito perante o erário, uma vez que o instituto da solidariedade passiva é benefício conferido pelo legislador ordinário ao credor, que pode exigir de um ou de alguns dos devedores o pagamento da integralidade da dívida" (Acórdãos 1.337/2017, 2.591/2016 e 3.320/2015, todos do Plenário) .
Embora o Sr. Waldomiro Milani Filho devesse ter sido citado neste processo, pois aparentemente teve participação na realização dos desvios, a correção do lapso nesta etapa processual parece mesmo contraproducente. Implicaria postergar o julgamento do mérito em razão da citação do responsável, cuja capacidade patrimonial para satisfazer a dívida em caso de eventual condenação é incerta. Pesquisa no sistema "DGI Consultas" com CPF do responsável (XXX.170.009-XX) informa apenas o exercício do cargo de auxiliar de escritório entre 2003 e 2006, com última remuneração no valor de R$ 985,49.
****
Observa-se que a unidade técnica propõe condenar os Srs. Sebastião Antônio Batista, José Roberto Pontalti e Antônio Silvério de Almeida, em solidariedade, ao recolhimento de todos os valores que compõem o dano causado ao FNDE, conforme tabela abaixo.
	VALOR ORIGINAL (R$) 
	DATA DA OCORRÊNCIA

	43.868,00
	22/12/2005

	35.892,00
	09/02/2006

	367.965,00
	04/04/2006

	9.350,00
	11/04/2006

Ocorre que o valor de R$ 43.868,00 não havia sido imputado ao Sr. Antônio Silvério de Almeida, conforme ofício de citação (peça 60) e a própria instrução que fundamentou as citações (peça 35, p. 5-7) . Na ocasião, tal procedimento se justificou pelo fato de que o débito de R$ 43.868,00 decorreu da transferência desse valor à empresa MSE-Exaustores Industriais Ltda., enquanto o Sr. Antônio Silvério de Almeida teria atuado apenas em relação às transferências às empresas Vetta Comércio de Equipamentos Ltda. (R$ 367.965,00) e Equipel Comércio de Equipamentos Ltda. (R$ 35.892,00 e R$ 9.350,00) .
Além disso, na própria instrução de mérito são mencionados apenas os demais valores na análise das alegações de defesa do referido responsável, que conclui nos seguintes termos (peça 114 p. 22 - grifamos) :
Assim, considera-se que as alegações de defesa apresentadas pelo Sr. Antônio Silvério de Almeida devem ser rejeitadas, pelo que deve ser responsabilizado não apenas pela importância de R$ 9.350,00, da qual se apropriou (conforme constas na sentença judicial várias vezes aqui mencionada) , mas também pela importância de R$ 35.892,00, que havia sido transferida para a Equipel Comércio de Equipamentos Ltda., e pela importância de R$ 367.965,00, que havia sido transferida à empresa Vetta Comércio de Equipamentos Ltda., atual Prequip - Comercial de Equipamentos Eireli-EPP, uma vez que, conforme caracterizado no âmbito da Justiça Federal, participou ativamente de um grande conluio para desvio de recursos públicos. 
Sendo assim, a proposta de encaminhamento deverá ser ajustada para excluir a solidariedade do Sr. Antônio Silvério de Almeida em relação à parcela do débito de R$ 43.868,00.
Por fim, observa-se a inocorrência da prescrição da pretensão punitiva, pois o ato autorizador da citação dos responsáveis consiste no despacho do titular da unidade técnica proferido em 19/10/2015 (peça 40) , menos de dez anos após a data da ocorrência mais antiga (22/12/2005) .
Embora tenha havido outra autorização de citação em 13/4/2016 (peça 53) , não houve alteração nos termos da proposta anterior de citação dos responsáveis cujas alegações de defesa se propõe rejeitar, de maneira que o curso da prescrição deve ser considerado interrompido em 19/10/2015. 
Feitas essas considerações, este representante do Ministério Público de Contas da União manifesta-se, na essência, de acordo com a proposta oferecida pela unidade técnica, em pareceres uniformes (peça 114-116) , sem prejuízo de sugerir ajuste consistente na exclusão da solidariedade do Sr. Antônio Silvério de Almeida em relação à parcela do débito de R$ 43.868,00. [...]".
	É o Relatório.

8.1. Fabiano Lopes (31049/OAB-PR), representando Equipel Comercio de Equipamentos Ltda. - ME, Prequip - Comercial de Equipamentos Eireli - Epp e Eduardo Vettorello de Almeida;  
8.2. Éder Luis David (22277/OAB-PR), representando José Roberto Pontalti.  
8.3. Guaraci de Melo Maciel (37975/OAB-PR), representando Antônio Silvério de Almeida.  
8.4. Rafael Felipe Cita (54.385/OAB-PR) e outros, representando Fundação Araponguense de Educação e Tecnologia.

Procurador Rodrigo Medeiros de Lima.

TOMADA DE CONTAS ESPECIAL. FUNDO NACIONAL DE DESENVOLVIMENTO DA EDUCAÇÃO (FNDE). CONVÊNIO. IMPLEMENTAÇÃO DO PROGRAMA DE EXPANSÃO DA EDUCAÇÃO PROFISSIONAL/PROEP NA FAET/PR COM A IMPLANTAÇÃO DO CENTRO DE EDUCAÇÃO PROFISSIONAL EM TECNOLOGIA MOVELEIRA NO NORTE DO PARANÁ. NÃO COMPROVAÇÃO DO CUMPRIMENTO DO OBJETO DO CONVÊNIO. CITAÇÃO. REVELIA DE DOIS RESPONSÁVEIS. REJEIÇÃO DAS ALEGAÇÕES DE DEFESA APRESENTADAS DE ALGUNS. IRREGULARIDADE. DÉBITO. MULTA. ACOLHIMENTO DAS ALEGAÇÕES DE DEFESA DOS DEMAIS. REGULARIDADE DAS CONTAS. QUITAÇÃO. COMUNICAÇÕES.

TOMADA DE CONTAS ESPECIAL (TCE)

Secretaria de Controle Externo de Tomada de Contas Especial (SecexTCE).

Aprecia-se nesta oportunidade Tomada de Contas Especial (TCE) instaurada pelo Fundo Nacional de Desenvolvimento da Educação (FNDE) em razão de impugnação de despesas do Convênio 30/2001 (Siafi 416851) , no valor de R$ 3.820.381,50, firmado com a Fundação Araponguense de Educação e Tecnologia (Faet-PR) (Peça 3, p. 63-81) .
2.	O ajuste em referência tinha como objeto a implementação do Programa de Expansão da Educação Profissional/PROEP na Fundação Araponguense de Educação e Tecnologia (Faet-PR) com a implantação do Centro de Educação Profissional em Tecnologia Moveleira no Norte do Paraná, de acordo com o Projeto Específico 577, (Peça 3, p. 63) . O ajuste teve vigência no período de 20/7/2001 a 31/7/2008 e prazo para prestação de contas até 29/9/2008 (Peça 4, p. 133) . O montante transferido foi de R$ 3.820.381,50, sendo que houve restituição de R$ 1.118.343,22.
3.	Verifica-se nos autos que o referido convênio foi aditado 12 vezes, ora para prorrogação da vigência, ora para alocação de recursos financeiros, ora para inclusão de interveniente, bem como de novas atribuições à convenente (Peça 3, p. 85-151) .
4.	O motivo da instauração da TCE, identificado no relatório do tomador de contas especial, Relatório 247/2013 (Peça 4, p. 105/119) , foi a "Não comprovação do cumprimento do objeto do convênio". Considerou-se que o dano foi de "100% dos recursos repassados". Porém, há registros de que grande parte do convênio foi executado.
I - Da tramitação processual
5.	O Relatório de auditoria 354/2014 da Controladoria-Geral da União (CGU) (Peça 4, p. 141-144) apontou as seguintes irregularidades na condução do Convênio 030/2001, concluindo pela impugnação total das despesas do ajuste: i) despesas não comprovadas; ii) pagamento de CPMF; iii) notas fiscais sem identificação do convênio; iv) não aplicação dos recursos no mercado financeiro; e v) não comprovação do cumprimento do objeto do convênio.
6. 	O Relatório do Tomador de Contas 247/2013 concluiu pelo prejuízo ao Erário e responsabilidade da Fundação Araponguense de Educação e Tecnologia (Faet-PR) , solidária com o Sr. Sebastião Antônio Batista, gestor dos recursos financeiros do Convênio 030/2001, em razão da impugnação das despesas no valor de R$ 3.820.381,50 (Peça 4, p. 105-121) .
7.	O Relatório acompanhado pelo Certificado de Auditoria emitido pela CGU foi unânime em pronunciar a irregularidade das contas e a responsabilidade da Faet-PR, em solidariedade com o Sr. Sebastião Antônio Batista (Peça 4, p. 141-145) , sendo que, em cumprimento ao disposto no art. 52 da Lei 8.443/1992, o Ministro de Estado da Educação atestou haver tomado conhecimento das conclusões da CGU e encaminhou o processo a este Tribunal para fins de julgamento, nos termos do art. 71, inciso II da Constituição Federal (Peça 4, p. 149) .
8.	No âmbito deste Tribunal, promoveram-se as citações dos responsáveis, através dos Ofícios 1267 e 1268/2014-TCU-Secex-PR (Peças 11 e 12) , sendo que, após solicitação de prorrogação de prazo concedida, a Faet-PR, por meio de seus atuais representantes, apresentou as alegações de defesa constantes dos documentos de Peças 28 e 29. Já o Sr. Sebastião Antônio Batista permaneceu silente.
9.	Nas instruções de Peças 32, 35 e 52, ao analisar as alegações de defesa e os novos elementos apresentados pela Faet-PR, onde foram relacionados os nomes dos Senhores José Roberto Pontalti e Antônio Silvério de Almeida, com possíveis práticas de atos irregulares em conluio com empresas e com o conhecimento do Sr. Sebastião Antonio Batista, a unidade técnica concluiu pela necessidade de realizar a citação desses novos arrolados e realização da comunicação do ingresso desses novos responsáveis aos já anteriormente citados e, na sequência, propôs a realização de diligências ao Banco do Brasil e à Caixa para elucidar e esclarecer os fatos.
10.	Na última instrução (Peça 114) , ratificada pelo diretor e pelo secretário da unidade técnica, o auditor instrutor considerou elididas as ocorrências cogitadas pela autarquia concedente, exceto quanto ao desvio de R$ 457.075,00. 
11.	Em razão desse desvio, propôs julgar irregulares as contas dos Srs. Sebastião Antônio Batista, ex-presidente da entidade convenente, do Sr. José Roberto Pontalti, ex-Diretor da entidade convenente, e do Sr. Antônio Silvério de Almeida, então representante das empresas Vetta Comércio de Equipamentos Ltda. e Equipel Comércio de Equipamentos Ltda. e julgar regulares com ressalvas as contas da entidade convenente e regulares as dos demais responsáveis arrolados nos autos.
12.	O Ministério Público junto a este Tribunal manifestou-se, na essência, de acordo com a proposta oferecida pela unidade técnica, sugerindo ajuste consistente na exclusão da solidariedade do Sr. Antônio Silvério de Almeida em relação à parcela do débito de R$ 43.868,00.
13.	Cabe registrar, também, a existência de ações judiciais na Justiça Federal - Seção Judiciária do Paraná - 5ª Vara Federal de Londrina (Ação Penal 5000163-40.2010.404.7001/PR) , que resultou em sentença condenatória de penas privativas de liberdade (Peça 113) , as quais foram substituídas por penas restritivas de direitos, em face de Waldomiro Milani Filho; José Roberto Pontalti; e Antônio Silvério de Almeida.
14.	A sentença foi objeto de recurso de apelação perante o Tribunal Regional Federal da 4ª Região - TRF4, onde tramita (Apelação Criminal 5000163-40.2010.4.04.7001) . Em relação ao Sr. Sebastião Antônio Batista, ex-Presidente da Faet-PR, os autos foram desmembrados, resultando na Ação Penal 5001538-42.2011.4.04.7001. Contudo, conforme consulta efetuada pela unidade técnica ao site da Justiça Federal, Seção Judiciária do Paraná, a tramitação está suspensa em razão do disposto no art. 366 do CPP.
II - Dos responsáveis revéis
15.	Regularmente citados os Srs. Sebastião Antônio Batista e a empresa MSE Exaustores Industriais Ltda. ME não compareceram aos autos. Operam-se, portanto, os efeitos da revelia, dando-se prosseguimento ao processo, nos termos do art. 12, § 3º, da Lei 8.443/1992.
16.	Da análise de elementos constantes dos autos a unidade técnica consignou que houve conluio para desvio de recursos públicos, no qual a participação de Sebastião Antônio Batista restou comprovada, tendo sido ele o maior beneficiário. Os elementos probatórios examinados no âmbito da Justiça Federal levaram à conclusão de que ficou "provada a materialidade nas condutas narradas na denúncia.", conforme consignado na sentença, parcialmente transcrita no parágrafo 32 e 33 da instrução à Peça 114.
17.	A então Secex-PR informa que no processo judicial foi constatado repasse ao Sr. Sebastião Antônio Batista da importância de R$ 367.965,00 (que havia sido transferida da Faet-PR à empresa Vetta) , como também a importância de R$ 35.892,00 (transferidos à Equipel Comércio de Equipamentos Ltda.) , e a importância de R$ 43.868,00 (que havia sido transferida à empresa MSE-Exaustores Industriais Ltda.) .
18.	Consigna, também, que não obstante a independência das instâncias, os depoimentos colhidos e as provas analisadas no âmbito da Ação Penal 5000163-40.2010.404.7001/PR são plenamente válidos para caracterizar a ocorrência do desvio de recursos, bem como a sua autoria. Por conseguinte, são válidos também para a responsabilização no âmbito desta Corte de Contas.
19.	Pugna, portanto, pelo julgamento irregular das contas desse responsável, com a condenação em débito pelas importâncias apuradas nos autos, além da aplicação de multa.
20.	Quanto à empresa MSE Exaustores Industriais Ltda. ME, não há elementos para caracterizar sua participação deliberada, por seus proprietários, no conluio referido nos autos. Diante disso, a então Secex-PR propõe que sejam consideradas elididas as responsabilidades que lhe foram inicialmente imputadas.
21.	A proposta foi acolhida, em essência, pelo MP/TCU.
III - dos responsáveis que apresentaram defesa
22.	A Fundação Araponguense de Educação e Tecnologia (Faet-PR)  apresentou defesa à Peça 81, ratificando e reafirmando, em absoluto, todos os termos da defesa apresentada nas defesas de Peças 28 e 29, apresentadas em resposta à primeira citação. Os elementos de defesa foram transcritos, em essência, pela então Secex-PR nos itens 55 a 89 e analisados nos itens 90 a 110 da instrução à Peça 114, que concluiu:
a) as alegações de defesa mostram-se consistentes, sobretudo porque os principais fundamentos em que se sustentam estão expressos em manifestações expedidas no âmbito do próprio FNDE;
b) o motivo da instauração da Tomada de Contas Especial, que seria a "não comprovação do cumprimento do objeto do convênio" está em desconformidade com os próprios relatórios nos quais ela estaria fundamentada. O relatório do tomador de contas está alicerçado sobretudo na análise da prestação de contas contida na Informação 319/2010, do FNDE. No entanto, essa mesma análise atesta que dos 33 indicadores que compõem o referencial de supervisão, apenas 02 não foram atendidos, 26 foram atendidos, 04 foram atendidos parcialmente, 01 não se aplicava à instituição. A par disso, atesta que houve devolução de R$ 1.118.343,22;
c) além da importância devolvida, houve desvio de R$ 457.075,00 (valores não atualizados) , o qual não se pode atribuir à Faet-PR, já que no âmbito da Ação Penal 5000163-40.2010.404.7001/PR, houve sentença condenatória em face de Waldomiro Milani Filho; José Roberto Pontalti e Antonio Silvério de Almeida. Isto afastaria da Faet-PR a imputação de responsabilidade pela ocorrência de despesas não comprovadas documentalmente no montante de R$ 457.075,00;
d) a Faet-PR demonstra, em harmonia com relatórios do próprio concedente, que R$ 2.225.360,50 foram aplicados na construção da obra e R$ 312.974,50 na aquisição de bens móveis previstos. Ou seja, foram aplicados R$ 2.538.335,00, de um montante transferido de R$ 3.820.381,50;
e) a questão da disponibilização de vagas gratuitas em cursos oferecidos, que em determinado momento estaria abaixo do pactuado, foi superada, conforme elementos apresentados pela defesa. Além disso, há que se considerar que essa questão, ao longo do tempo, vai estar sempre na dependência da Administração vigente na entidade, juntamente com os agentes que a controlam, inclusive o Ministério Público, que tem o papel de velar pelas fundações  (art. 66 do Código Civil) . É inconcebível um acompanhamento nesse sentido por parte do controle externo, ou mesmo do concedente, sem limite temporal. A par disso, como não houve aplicação integral do orçamento previsto, não seria desarrazoado admitir que em algum momento o cumprimento das metas pudesse ficar prejudicado;
f) o saldo não utilizado do convênio permaneceu em caderneta de poupança e foi integralmente recolhido, com acréscimo de R$ 3.569,57, o que afasta a imputação de débito por atraso no recolhimento;
g) a questão das notas fiscais sem identificação do convênio, embora caracterize descumprimento da legislação aplicável, não é suficiente, por si só, para a glosa da despesa;
h) quanto à apontada "negativa de aplicação financeira dos valores relativos ao convênio", reconhece que os períodos em que os recursos não foram aplicados foram curtos.
23.	Ante esses argumentos a unidade técnica conclui que as falhas ou impropriedades identificadas não constituem motivo suficiente para comprometimento do objeto do convênio, de modo que não são suficientes para a chancela de irregularidade nas presentes contas. Diante disso, considera que as alegações de defesa apresentadas pela Fundação Araponguense de Educação e Tecnologia (Faet-PR) devem ser acolhidas, uma vez que elidem as irregularidades apontadas na presente tomada de contas especial. Propõe, portanto, o julgamento pela regularidade das contas da entidade.
24.	A Proposta teve a anuência do MP/TCU, que destacou o fato de que restou comprovado que a entidade privada convenente não foi beneficiada pela irregularidade. Foi, na verdade, vítima do ilícito, conforme modus operandi descrito na sentença condenatória à Peça 113 (Ação Penal 5000163-40.2010.404.7001 - Justiça Federal/Seção Judiciária do Paraná, apelação ainda não julgada, conforme consulta em 16/7/2018) .
25.	O Sr. José Roberto Pontalti, regularmente citado (Peça 57) , apresentou defesa às Peças 76 e 80 transcrita, em essência, nos itens 101 a 106 e analisada nos itens 107 a 117 pela unidade técnica que concluiu que os argumentos não merecem prosperar, pois o responsável reconhece que assinou as transferências indevidas de valores, sendo que a argumentação de que não tinha conhecimento técnico da área pública e que exerceu o cargo para cumprir uma função social não prosperam, vez que, se exercia o cargo com o propósito de contribuir para o bem da comunidade, de cumprir uma função social, como afirma, seus atos teriam de ser praticados com todo o zelo.
26.	Acrescenta que não seria necessário conhecimento técnico da Administração Pública para saber que não se deve assinar um pagamento sem a certeza do que se trata e de que objeto do pagamento existe. Defende ser inconcebível que os atos do responsável tenham sido praticados tão somente pela suposta confiança por ele depositada no Sr. Sebastião Antônio Batista, como alega. Registra que não foi outra a conclusão a que se chegou na esfera judicial. Os elementos probatórios lá examinados levaram à conclusão de que ficou "provada a materialidade nas condutas narradas na denúncia.", conforme consignado na sentença, parcialmente transcrita nos parágrafos 32 e 33 da instrução à Peça 114. Ademais, assegura que ao efetuar tais transferências, estava usurpando do cargo de Presidente do Conselho Diretor, uma vez que seu mandato estava vencido, segundo informou a Faet-PR (Peça 1, p. 44) .
27.	Assim, ante essas conclusões esposadas, a unidade técnica, com anuência do MP/TCU, considerou que as alegações de defesa apresentadas pelo Sr. José Roberto Pontalti devem ser rejeitadas e as suas contas julgadas irregulares com fundamento na alínea d do inciso III do art. 16 da Lei 8.443/1993, condenando-o em débito pelas importâncias desviadas, as quais somam R$ 457.075,00 (valores da época) e que lhes seja aplicada a multa prevista no art. 57 da mesma lei.
28.	O Sr. Antônio Silvério de Almeida, regularmente citado (Peça 60) , apresentou defesa à Peça 90 transcrita, em essência, nos itens 114 a 119 e analisada nos itens 114 a 115 pela  unidade técnica que concluiu que a defesa não merece prosperar, pois o responsável nada comentou a respeito dos pagamentos efetuados à Equipel Comércio de Equipamentos Ltda., empresa da qual era representante (R$ 35.892,00 em 09/02/2006 e R$ 9.350,00 em 11/04/2006) e em relação à transferência de R$ 367.965,00 à empresa Vetta, atual Prequip - Comercial de Equipamentos Eireli-EPP, embora argumente que a importância foi devolvida ao "presidente" da entidade, na verdade o que houve foi um conluio para desvio de recursos públicos, no qual sua participação restou comprovada.
29.	Afirma que os elementos probatórios examinados no âmbito da Justiça Federal levaram à conclusão de que ficou comprovada a culpabilidade desse responsável e caracterizado, no processo judicial, que, além da importância de R$ 367.965,00, que havia sido transferida da Faet-PR à empresa Vetta, R$ 35.892,00, transferidos à Equipel Comércio de Equipamentos Ltda., também foram, posteriormente, repassados ao Sr. Sebastião Antônio Batista. Repasses esses que foram efetuados por Antônio Silvério de Almeida, o qual se apropriou da importância de R$ 9.350,00. 
30.	Acrescenta, ainda, que não obstante a independência das instâncias, as informações colhidas e analisadas no âmbito da Ação Penal, de conhecimento público, mediante sentença, são plenamente válidas para caracterizar a ocorrência do desvio de recursos, bem como a sua autoria. Por conseguinte, são válidas também para a responsabilização no âmbito dessa Corte de Contas, na linha do raciocínio exposto pelo Ministro Benjamin Zymler, no Voto condutor do Acórdão 2193/2017-TCU-Plenário. E que se verifica, no caso em exame, a relação de causalidade entre a ação do responsável e o dano causado e a presença de dolo ou culpa grave da pessoa física (o que não se vê em relação às empresas às quais ela estava vinculada) , situação que se amolda ao raciocínio exposto pelo no Voto condutor do Acórdão 1637/2016-TCU-Plenário.
31.	Assim, com a anuência do MP/TCU, pugna por que as alegações de defesa apresentadas pelo Sr. Antônio Silvério de Almeida sejam rejeitadas, pelo que deve ser responsabilizado não apenas pela importância de R$ 9.350,00, da qual se apropriou, mas também pela importância de R$ 35.892,00, que havia sido transferida para a Equipel Comércio de Equipamentos Ltda., e pela importância de R$ 367.965,00, que havia sido transferida à empresa Vetta Comércio de Equipamentos Ltda., atual Prequip - Comercial de Equipamentos Eireli-EPP, uma vez que, conforme caracterizado no âmbito da Justiça Federal, participou ativamente de um grande conluio para desvio de recursos públicos.
32.	A Equipel Comércio de Equipamentos Ltda. - ME, regularmente citada (Peça 94) , apresentou defesa às Peças 105 e 107, transcrita, em essência, nos itens 128 a 133 e analisada nos itens 
134 a 136 pela unidade técnica que concluiu que as informações constantes nos autos, relacionadas às importâncias transferidas pela Faet-PR à Equipel Comércio de Equipamentos Ltda. - ME, extraídas da ação criminal em curso na Justiça Federal, indicam a ocorrência de um conluio que visava desvio de recursos públicos, do qual participou ativamente um representante da empresa, Sr. Antônio Silvério de Almeida.
33.	Contudo, não há elementos para caracterizar uma participação deliberada da empresa, por seus sócios proprietários. Assim, a então Secex-PR propõe que as alegações de defesa trazidas pelo Sr. Evandro Maciel Costa, antigo sócio da empresa Equipel Comércio de Equipamentos Ltda., devem ser acolhidas, proposta que teve a anuência do MP/TCU.
34.	Já a Empresa Prequip - Comercial de Equipamentos Eireli-EPP, e os Srs. Eduardo Vettorello de Almeida e Robson Vetorello de Almeida, regularmente citados (Peças 56, 61 e 62 e 87) , apresentaram defesas às Peças 86 e 87, ambas as alegações com o mesmo teor e forma, transcritas, em essência, nos itens 137 a 141 e analisada nos itens 142 a 144, em que a unidade técnica considerou que houve o reconhecimento de que a empresa Vetta Comércio de Equipamentos Ltda., cujo nome foi alterado para Prequip - Comercial de Equipamentos Eireli-EPP, de que recebeu, em 2006, um depósito em sua conta no importe de R$ 367.965,00, de forma equivocada e que ao tomar conhecimento da situação, a empresa devolveu a importância ao então presidente da Faet-PR, Sr. Sebastião Antonio Batista.
35.	A unidade técnica registrou que a análise que se faz em relação à empresa Prequip e seus atuais sócios (antiga empresa Vetta) não é diferente do que se concluiu em relação à empresa Equipel. Verifica-se, em ambos os casos, que as informações extraídas da ação criminal em curso na Justiça Federal indicam a ocorrência de conluio que visava desvio de recursos públicos, do qual participou ativamente um representante da empresa, Sr. Antônio Silvério de Almeida, conforme se extrai da sentença judicial proferida nos autos da mencionada ação criminal e que não há elementos para caracterizar uma participação deliberada da empresa Vetta Comércio de Equipamentos Ltda., por seus sócios na época. Muito menos por parte da atual Prequip - Comercial de Equipamentos Eireli-EPP e seus sócios. 
36.	Assim, considera-se que as alegações de defesa trazidas pela Prequip - Comercial de Equipamentos Eireli-EPP, antiga Vetta e por seus sócios Eduardo Vettorello de Almeida e Robson Vetorello de Almeida, devem ser acolhidas. 
37.	Observa-se que a então Secex-PR delimitou adequadamente a responsabilidade de cada um dos arrolados no presente processo. Nada tenho a reparar em relação à análise efetivada e incorporo os argumentos às minhas razões de decidir no presente processo, sem prejuízo das considerações a seguir aduzidas. 
38,	Anuo à proposta oferecida pela Secex-PR, que teve a concordância do MP/TCU, no sentido de acolher integralmente as razões de justificativa da Fundação Araponguense de Educação e Tecnologia Faet-PR, pois, no caso ora apreciado, não há dúvida de que a entidade foi vítima do conluio entre os responsáveis Sebastião Antônio Batista, José Roberto Pontalti e Antônio Silvério de Almeida para desviar recursos sob gestão da entidade, mediante autorização de transferências de valores às empresas MSE e Equipel, sem que qualquer serviço fosse prestado ou bem fornecido. Em momento posterior, os valores referentes aos pagamentos eram entregues em espécie por representantes das empresas ao Sr. Sebastião Antônio Batista, eventualmente retendo comissão de 10% acrescida do valor dos impostos devidos.
39.	Em situações como esta, este Tribunal tem afastado a responsabilidade da pessoa jurídica de direito privado e imputado débito exclusivamente ao gestor, pois a entidade nenhum benefício obteve do recurso desviado.
40.	Assim promovo pequeno ajuste na proposta da unidade técnica, pois entendo que as contas da entidade devem ser julgadas regulares.
41.	Depreendo que os Srs. Sebastião Antônio Batista, José Roberto Pontalti e Antônio Silvério de Almeida, responsáveis pelo ilícito devem ter as contas julgadas irregulares com fundamento no art. 16, inciso III, alínea d, vez que demonstrado o locupletamento e a má-fé, conforme modus operandi descrito na sentença condenatória à Peça 113 (Ação Penal 5000163-40.2010.404.7001 - Justiça Federal/Seção Judiciária do Paraná - apelação ainda não julgada, conforme consulta em 16/7/2018) e reproduzido na instrução da unidade técnica (Peça 114, p. 7-8) , imputando-lhes o débito apurado nos autos.
42.	Concordo com o ajuste sugerido pelo Parquet no que tange à exclusão da solidariedade do Sr. Antônio Silvério de Almeida em relação à parcela do débito de R$ 43.868,00.
43.	Em face das evidências registradas nos autos, bem como da insuficiência dos elementos de defesa apresentados pelos responsáveis com vistas a refutar as irregularidades a eles imputadas, considero pertinente a cominação de multa proposta pela unidade instrutiva prevista no art. 57 da Lei 8.443/92, cujos valores fixo conforme segue:
	Responsável
	Valor da multa

	Sebastião Antônio Batista 
	R$ 95.000,00

	José Roberto Pontalti
	R$ 95.000,00

	Antônio Silvério de Almeida
	R$ 85.000,00

44.	Entendo adequado autorizar antecipadamente, caso venha a ser solicitado, o pagamento das dívidas em até 36 (trinta e seis) parcelas mensais e sucessivas, a primeira a vencer em 15 (quinze) dias após a notificação e as demais a cada 30 (trinta) dias, com a incidência dos devidos encargos legais sobre cada uma delas e com o alerta de que a falta de comprovação de recolhimento de qualquer parcela acarretará vencimento antecipado do saldo devedor.
45.	Já os responsáveis Equipel Comércio de Equipamentos Ltda. - ME Empresa Prequip - Comercial de Equipamentos Eireli-EPP, e os Srs. Eduardo Vettorello de Almeida e Robson Vetorello de Almeida, em consonância com a unidade técnica e MP/TCU, avalio que as justificativas por eles apresentadas lograram afastar plenamente as irregularidades que lhes foram atribuídas, razão pela qual devem as suas contas serem julgadas regulares.
	Ante o exposto VOTO por que esta Corte adote o Acórdão que ora submeto à apreciação da Segunda Câmara.
TCU, Sala das Sessões Ministro Luciano Brandão Alves de Souza, em 12 de novembro de 2019.
AROLDO CEDRAZ 
Relator